ACORDAO-COMPLETO-2469975

ACÓRDÃO 932/2021 ATA 14/2021 - PLENÁRIO

VISTOS, relatados e discutidos estes autos em que se aprecia Monitoramento das deliberações constantes do Acórdão 1788/2016-TCU-Plenário, proferido no levantamento com o objetivo de conhecer e mapear as etapas do processo de planejamento da implementação das adequações das instalações dos hospitais federais, vinculados ao Ministério da Saúde e localizados no Estado do Rio de Janeiro;
	ACORDAM os Ministros do Tribunal de Contas da União, reunidos em Sessão do Plenário, diante das razões expostas pelo Relator, em:
	9.1. considerar em cumprimento com prazo expirado as determinações constantes nos subitens 1.8.1.1.2 e 1.8.1.2 do Acórdão 1788/2016-TCU-Plenário;
	9.2. considerar não cumpridas as determinações constantes no subitem 1.8.1.1.1, 1.8.2, 1.8.3 do Acórdão 1788/2016-TCU-Plenário;
	9.3. considerar não atendida a recomendação constante no subitem 1.8.4 do Acórdão 1788/2016-TCU-Plenário;
	9.4. considerar desnecessária a continuidade do monitoramento dos subitens 1.8.1.2 e 1.8.4 do Acórdão 1788/2016-TCU-Plenário;
	9.5. fixar novo prazo de 60 (sessenta) dias para o completo atendimento dos itens 1.8.1.1.1 e 1.8.2 do Acórdão 1788/2016-TCU-Plenário, pela Secretaria de Atenção Especializada à Saúde, pela Superintendência Estadual do Ministério da Saúde no Rio de Janeiro, pelo Hospital Federal do Andaraí, pelo Hospital Federal de Bonsucesso e pelo Hospital Federal Cardoso Fontes, esclarecendo que:
	9.5.1. o mero repasse de documentos não representa atendimento das determinações em referência, as quais requerem objetivamente a elaboração de um plano de ação incluindo cronograma de implantação das ações solucionadoras e respectivos responsáveis, o que não foi apresentado até o momento;
	9.5.2. o descumprimento, no prazo fixado, de decisão desta Corte, salvo motivo justificado, poderá ensejar a aplicação de multa fundamentada no §1º do art. 58 da Lei 8.443/1992, c/c o inciso VII do art. 268 do Regimento Interno do TCU, a qual prescinde de prévia audiência, nos termos do § 3º do mencionado art. 268;
	9.6. fixar novo prazo de 60 (sessenta) dias para o completo atendimento do item 1.8.3 Acórdão 1788/2016-TCU-Plenário pelo Hospital Federal dos Servidores do Estado, destacando-se que o descumprimento, no prazo fixado, de decisão desta Corte, salvo motivo justificado, poderá ensejar a aplicação de multa fundamentada no §1º do art. 58 da Lei 8.443/1992, c/c o inciso VII do art. 268 do Regimento Interno do TCU, a qual prescinde de prévia audiência, nos termos do § 3º do mencionado art. 268;
	9.7. diligenciar o Hospital Federal dos Servidores do Estado, com fundamento nos arts. 157 e 187 do Regimento Interno do TCU, para que, no prazo de até 15 (quinze) dias, encaminhe os seguintes documentos/esclarecimentos relacionados ao cumprimento do item 1.8.3 do Acórdão 1788/2016-TCU-Plenário:
	9.7.1. justifique comprovadamente o sobrestamento dos descontos nos pagamentos realizados à empresa SM21 Engenharia e Construções Ltda, informando, entre outros, o conteúdo da conciliação extrajudicial NUP 33433.113024/2020-49;
	9.7.2. apresente os documentos de suporte dos valores apurados, bem como os comprovantes dos descontos já realizados;
	9.8. indeferir o pedido de prorrogação de prazo formulado pela Superintendência Estadual do Ministério da Saúde no Rio de Janeiro (peça 78) para o cumprimento do subitem 1.8.1.1.2 do Acórdão 1788/2016-TCU-Plenário;
	9.9. restituir os autos à SecexSaúde para o prosseguimento do monitoramento, com a autuação do novo processo de monitoramento sobre o cumprimento dos itens 1.8.1.1.1, 1.8.1.1.2, 1.8.2, 1.8.3 do Acórdão 1788/2016-TCU-Plenário, promovendo o apensamento definitivo do TC Processo 027.334/2016-3 a esse novo processo de monitoramento;
	9.10. dar ciência deste acórdão à Secretaria de Atenção Especializada à Saúde do Ministério da Saúde, à Superintendência Estadual do Ministério da Saúde no Rio de Janeiro, ao Hospital Federal Cardoso Fontes, ao Hospital Federal da Lagoa, ao Hospital Federal de Bonsucesso, ao Hospital Federal do Andaraí, ao Hospital Federal dos Servidores do Estado e ao Hospital Federal de Ipanema.

Monitoramento de acórdão referente a obras inconclusas nos Hospitais Federais localizados no Rio de Janeiro.

Hospital Federal Cardoso Fontes; Hospital Federal da Lagoa; Hospital Federal de Bonsucesso; Hospital Federal do Andaraí; Hospital Federal dos Servidores do Estado; Hospital Federal Ipanema; Secretaria de Atenção Especializada à Saúde do Ministério da Saúde; Superintendência Estadual do Ministério da Saúde no Rio de Janeiro.

3. Responsáveis/Interessados: não há

13.1. Ministros presentes: Ana Arraes (Presidente), Walton Alencar Rodrigues, Benjamin Zymler, Augusto Nardes, Raimundo Carreiro, Bruno Dantas (Relator), Vital do Rêgo e Jorge Oliveira.
13.2. Ministros-Substitutos presentes: Augusto Sherman Cavalcanti, Marcos Bemquerer Costa e André Luís de Carvalho.

ACORDAO-COMPLETO-2486360

Acórdão de Relação 1569/2021 - Plenário

Acórdão de Relação

BRUNO DANTAS

Por registrar as principais ocorrências havidas no andamento do processo até o momento, resumindo os fundamentos das peças acostadas aos autos, adoto como relatório, com os ajustes necessários, a instrução da secretaria responsável pela análise da demanda (peça 82) , que contou com a anuência do corpo diretivo da unidade (peças 83-84) :
"INTRODUÇÃO
1. Trata-se de monitoramento do Acórdão 1788/2016-TCU-Plenário, da relatoria do Ministro Bruno Dantas, que expediu deliberação à extinta Secretaria de Atenção à Saúde (SAS) do Ministério da Saúde, atual Secretaria de Atenção Especializada à Saúde (SAES) , ao extinto Departamento de Gestão Hospitalar do Ministério da Saúde no Estado do Rio de Janeiro (DGH) , com competências assumidas pela Superintendência Estadual do Ministério da Saúde no Rio de Janeiro (SEMS) , e aos seis hospitais federais ligados ao Ministério da Saúde, localizados no Rio de Janeiro (HFL, HFI, HFCF, HFB, HFA e HFSE) , ação de controle com objetivo de verificar o cumprimento das determinações contidas nos itens 1.8.1, 1.8.2 e 1.8.3 do mencionado acórdão, que tratou dos processos de gestão da infraestrutura dos mencionados hospitais, inclusive evidenciando obras paralisadas.
2. Acrescenta-se que tal acórdão, no item 1.8.4, em relação ao mesmo assunto de infraestrutura, formalizou recomendação ao Ministério da Saúde, com vistas a promover o alinhamento da estrutura orçamentária-financeira dos responsáveis pela gestão dessas unidades (DGH, HFL, HFI, HFCF, HFB, HFA e HFSE) , a qual também será verificada no presente monitoramento.
3. A referida deliberação do TCU (Acórdão 1788/2016-TCU-Plenário) estabeleceu as seguintes determinações e recomendações (peça 1) :
'1.8.1. determinar, nos termos do inciso II do art. 250 do Regimento Interno/TCU, ao Ministério da Saúde/Departamento de Gestão Hospitalar (DGH) e aos hospitais federais localizados no estado do Rio de Janeiro - Hospital Federal do Andaraí, Hospital Federal de Bonsucesso, Hospital Federal Cardoso Fontes, Hospital Federal dos Servidores do Estado, Hospital Federal da Lagoa, Hospital Federal de Ipanema - que, em conjunto, definam e encaminhem a este Tribunal, no prazo de 180 (cento e oitenta) dias:
1.8.1.1. plano de ação, contendo:
1.8.1.1.1. a descrição de atividades, responsáveis e cronograma de implantação de ações solucionadoras das obras paradas naqueles hospitais, bem como o status das que estão em andamento nas referidas unidades, considerando a relação constante no anexo II do relatório de auditoria;
1.8.1.1.2. a descrição de atividades, responsáveis e cronograma de implantação de medidas mitigadoras dos riscos identificados no relatório de auditoria que podem causar a não consecução dos objetivos da gestão de infraestrutura hospitalar, levando-se em consideração o grau de maturidade de cada unidade;
1.8.1.2. as medidas adotadas e o status das habilitações dos serviços com produção nos Hospitais Federais do Rio de Janeiro que foram identificados na presente fiscalização sem habilitação (anexo III do relatório de auditoria;
1.8.2. determinar, nos termos do inciso II do art. 250 do Regimento Interno/TCU, à Secretaria de Atenção à Saúde (SAS) do Ministério da Saúde, ao Departamento de Gestão Hospitalar (DGH) e ao Hospital Federal Cardoso Fontes que definam e enviem a este Tribunal, no prazo de 30 (trinta) dias, plano de ação, contendo a descrição de atividades, responsáveis e cronograma de implantação de ações solucionadoras visando dar continuidade à obra da subestação da referida unidade hospitalar;
1.8.3. determinar, nos termos do inciso II do art. 250 do Regimento Interno/TCU, à direção do Hospital Federal dos Servidores do Estado que revise os pagamentos já efetuados à empresa SM21 Engenharia e Construções Ltda. e desconte o valor pago em duplicidade, referente ao BDI dos serviços corretivos previstos no contrato de manutenção predial, nas faturas a vencer;
1.8.4. recomendar, nos termos do inciso III do art. 250 do Regimento Interno/TCU, ao Ministério da Saúde que alinhe, conjuntamente com o Ministério do Planejamento, Desenvolvimento e Gestão, no prazo de 180 (cento e oitenta) dias, as competências da alta administração responsável pela gestão dos hospitais federais no estado do Rio de Janeiro (Departamento de Gestão Hospitalar e Diretores das unidades) à estrutura orçamentária-financeira existente;'
HISTÓRICO
4. Em 29/4/2016, foi concluído relatório de Levantamento (TC Processo 013.425/2015-3) , que teve como objetivo conhecer e mapear as etapas do processo de planejamento da implementação das adequações das instalações dos hospitais federais, vinculados ao Ministério da Saúde e localizadas no Estado do Rio de Janeiro, trabalho de controle externo que constatou diversos riscos, principalmente em relação a obras paralisadas que impactam a prestação assistencial de saúde (peça 197 do TC Processo 013.425/2015-3) .
5. Em 13/7/2016, foi prolatado o Acórdão 1788/2016-TCU-Plenário, da relatoria do Ministro Bruno Dantas, que registrou a necessidade de adoção de providências corretivas, mas destacou também a discricionariedade do gestor, haja vista que não cabe ao TCU expressar como determinado fato deve ser corrigido ou aperfeiçoado. Nessa linha de entendimento, algumas determinações foram oficializadas no sentido de que tais providências corretivas fossem encaminhadas ao Tribunal por meio de planos de ação produzidos pelos administradores responsáveis (peça 1) .
6. O Acórdão ainda determinou à direção do Hospital Federal dos Servidores do Estado a revisão dos pagamentos efetuados à empresa SM21 Engenharia e Construções Ltda., com o objetivo de possibilitar o desconto do valor pago em duplicidade, assim como recomendou o alinhamento da estrutura orçamentária-financeira dos órgãos públicos responsáveis pela gestão dos mencionados hospitais (DGH, HFL, HFI, HFCF, HFB, HFA e HFSE) , visto que ao DGH não era atribuído papel de unidade gestora de recursos previstos em leis orçamentárias.
7. Em 30/9/2016, foi autuado este processo de monitoramento (TC Processo 027.334/2016-3) , relativo às deliberações exaradas pelo Acórdão 1788/2016-TCU-Plenário, dado que as determinações estabeleciam um prazo máximo de 180 dias para a manifestação dos responsáveis.
8. Em 4/6/2018, incluiu-se nos autos instrução acerca da primeira verificação do assunto em tela (peça 27) , contendo, detalhadamente, todas as informações sobre a ausência dos planos de ação determinado pelo Plenário, bem como todas as evidências sobre a ausência de resposta ou respostas não conclusivas dos responsáveis, mesmo com o alerta expresso, nas comunicações oficiais do TCU (peças 2, 4, 6, 8, 10, 12, 15, 17 e 19) , de que o não cumprimento da determinação do Tribunal poderia ensejar a aplicação de multa, a qual prescinde de realização de prévia audiência.
9. Em 6/9/2019, foi realizada a segunda análise da implementação dos termos do acórdão (peça 37) . Esse trabalho constatou novamente o não cumprimento das determinações do Plenário do TCU, fato que ensejou proposta de encaminhamento de inspeção.
10. Todavia, conforme consta na última instrução da unidade técnica (peça 40, p. 2) , realizada em 1º/9/2020, os presentes autos deveriam ser saneados por diligência, considerando os riscos advindos da pandemia Covid-19.
11. Dessa forma, o ofício de diligência foi expedido ao chefe do Núcleo Estadual do Ministério da Saúde no Estado do Rio de Janeiro (peça 42) e entregue ao destinatário em 22/9/2020 (peça 43) , com o objetivo de esclarecer as reais medidas efetivadas pelos responsáveis até o presente momento.
12. Em outubro de 2020, as respostas de alguns jurisdicionados foram apresentadas, Ofícios 1146/2020/CDOC/CGCIN/DINTEG/MS, 1171/2020/CDOC/CGCIN/DINTEG/MS (peças 44-48 e peça 50) , mas o Hospital Federal do Andaraí e o Hospital dos Servidores do Estado, mesmo após receberem diversas solicitações de respostas ao ofício TCU, por meio de ofícios circulares da Superintendência Estadual do Ministério da Saúde no Rio de Janeiro (Ofício Circular nº 129/2020/RJ/SEMS/SE/MS; Ofício Circular nº 135/2020/RJ/SEMS/SE/MS; e Ofício Circular nº 139/2020/RJ/SEMS/SE/MS) , não apresentaram qualquer informação até tal data (outubro de 2020) .
13. Em 11/11/2020, a Coordenação de Análise e Monitoramento de Demandas de Órgãos de Controle do Ministério da Saúde (CDOC) , por meio do ofício 1254/2020/CDOC/CGCIN/DINTEG/MS (peça 51) , aditou as respostas apresentadas em outubro de 2020 (peças 44-48 e peça 50) , inclusive encaminhando as respostas do Hospital Federal do Andaraí e do Hospital dos Servidores do Estado. Cumpre frisar que esse aditamento se caracterizou pelo volume considerável de documentos (6.200 folhas) , a saber:
	Número de folhas
	Peça
	Data da juntada

	1.230
	peça 52
	13/11/2020

	600
	peça 53
	13/11/2020

	961
	peça 54
	13/11/2020

	1.139
	peça 55
	13/11/2020

	2.270
	peça 56
	13/11/2020

	6.200
	Total

14. Em 19/11/2020, um novo volume considerável de documentos (2.841 folhas) foi protocolado nesta Egrégia Corte de Contas (Ofício 1285/2020/CDOC/CGCIN/DINTEG/MS, peça 57) em aditamento as respostas iniciais apresentadas (Ofícios 1146/2020/CDOC/CGCIN/DINTEG/MS, 1171/2020/CDOC/CGCIN/DINTEG/MS e 1254/2020/CDOC/CGCIN/DINTEG/MS) , conforme segue:
	Número de folhas
	Peça
	Data da juntada

	2
	peça 57
	19/11/2020

	2
	peça 58
	19/11/2020

	845
	peça 59
	19/11/2020

	934
	peça 60
	19/11/2020

	6
	peça 61
	19/11/2020

	460
	peça 62
	19/11/2020

	516
	peça 63
	19/11/2020

	76
	peça 64
	19/11/2020

	2.841
	Total

15. Em 15/12/2020, a Superintendência Estadual do Ministério da Saúde no Rio de Janeiro, por meio do Ofício 1146/2020/RJ/SEMS/SE/MS (peça 67, p. 1) , em atenção aos termos do Acórdão 1788/2016-TCU-Plenário e às demandas tratadas na reunião técnica realizada por videoconferência em 26/11/2020 com membros do TCU, complementou as respostas apresentadas pela pasta ministerial sobre o assunto em tela (monitoramento) . No mesmo ofício, foi solicitada prorrogação de prazo de sete dias, 'visando o atendimento satisfatório da diligência'.
16. Em 16/12/2020, a Secretaria de Gestão de Processos do TCU (peça 69) constatou que o prazo inicialmente concedido pelo TCU já havia sido ultrapassado em mais de dois meses, sem que o jurisdicionado tivesse solicitado prazo adicional.
17. Em 4/3/2021, a Superintendência Estadual do Ministério da Saúde no Rio de Janeiro (peças 77 e 78) encaminhou novos documentos e formalizou mais um pedido de dilação de prazo para o envio da publicação da portaria, que definirá o novo grupo de trabalho responsável pelo Manual Técnico de Infraestrutura. 
18. Apesar dos dois pedidos de prorrogação serem intempestivos, todas as respostas apresentadas até o fechamento deste relatório pelos jurisdicionados serão analisadas a seguir em homenagem aos princípios do formalismo moderado e da razoabilidade, contudo com proposta de indeferimento das prorrogações de prazo. Essa decisão será submetida ao Ministro Relator por se tratar de prazo determinado em Acórdão do Plenário.
EXAME TÉCNICO
19. Preliminarmente, cumpre evidenciar o conteúdo resumido das deliberações do TCU comparado com a síntese do teor mais relevante das respostas dos jurisdicionados até a segunda análise realizada pela unidade técnica (peça 37) . Após tal contextualização, as novas respostas encaminhadas ao Tribunal, no ano de 2020, serão descritas e novamente analisadas detalhadamente.
20. O Plenário determinou o encaminhamento ao TCU de um plano de ação com a descrição das ações solucionadoras das obras paradas e com o status das obras em andamento (DETERMINAÇÃO 1.8.1.1.1) . 
21. Segundo consta nas instruções das duas análises já realizadas (peça 27 e 37) , o então DGH atualizou a situação das obras que haviam sido identificadas como paralisadas, porém não detalhou os prazos (cronograma de implantação) e os responsáveis pelas ações futuras.
22. O anexo I deste relatório descreve a situação dos encaminhamentos das obras paralisadas, conforme consta da resposta do antigo DGH (peça 23, p. 6 e 13-17) .
23. Uma outra determinação foi o encaminhamento ao TCU de um plano de ação com o cronograma de implantação de medidas mitigadoras dos riscos identificados no relatório de auditoria (DETERMINAÇÃO 1.8.1.1.2) . 
24. Conforme consta na instrução da segunda análise já efetuada pela SecexSaúde (peça 37, p. 7) , realizada com base nas informações fornecidas pelo antigo DGH (peça 23, p. 60-66) , verificou-se:
a) a criação de um Grupo de Trabalho responsável por 19 dos 22 itens, que compreendem a matriz de riscos;
b) a data final das atividades do Grupo de Trabalho foi 16/7/2019, sem apresentar o relatório final ao TCU;
c) o risco de número 1 (obras paradas) está sendo tratado no subitem 1.8.1.1.1 do acórdão;
d) o risco de número 5 (ausência de atualização tempestiva dos leitos no Cadastro Nacional de Estabelecimentos de Saúde (CNES) ) permaneceu com indefinição quanto ao devido encaminhamento, mas está sendo tratado no subitem 1.8.1.2 do acórdão; e
e) o risco de número 7 (ausência de correspondência entre as atribuições previstas para o então DGH e o arranjo da execução da execução orçamentário-financeira) está sendo tratado no subitem 1.8.4 do acórdão.
25. O anexo II deste relatório descreve a situação dos encaminhamentos dos riscos, conforme consta da resposta do antigo DGH (peça 23, p. 6 e 60-66) .
26. A terceira determinação também foi no sentido de ser encaminhado ao TCU um plano de ação com as medidas adotadas em relação aos serviços identificados sem habilitação no CNES (DETERMINAÇÃO 1.8.1.2) .
27. A análise executada, na primeira verificação do cumprimento do acórdão (peça 27) , demonstrou que houve evolução da habilitação dos leitos hospitalares no CNES, todavia, nos hospitais federais do Andaraí e Cardoso Fontes, não houve qualquer progresso nesse sentido (peça 27, p. 27) .
28. Nos exatos termos do primeiro relatório deste monitoramento (peça 27, p. 25-26) , o anexo III desta instrução indica o estágio, em 4/6/2018, das habilitações dos leitos hospitalares no CNES.
29. A quarta determinação foi a respeito da confecção do plano de ação visando dar continuidade à obra da subestação do Hospital Federal Cardoso Fontes, documento que deveria ser encaminhado ao TCU (DETERMINAÇÃO 1.8.2) .
30. Não foi atendida a determinação ligada a essa obra, conforme consta na resposta do então DGH e no segundo relatório do monitoramento (peça 24, p. 3-4 e peça 37, p. 9-10) , ou seja, não houve a implantação de ações solucionadoras visando dar continuidade à subestação de tal hospital federal.
31. A quinta determinação tratou do valor pago em duplicidade nas faturas do Contrato 10/2013 (manutenção predial) , firmado entre o HFSE e a empresa SM21 Engenharia e Construções Ltda. (DETERMINAÇÃO 1.8.3) .
32. O gestor do Hospital dos Servidores do Estado efetuou a totalização do montante pago indevidamente (peça 23, p. 99-101) , porém não juntou aos autos nem os documentos suporte do cálculo, nem os comprovantes do desconto do valor pago em duplicidade para a empresa (peça 37, p. 10) .
33. A sexta providência indicada pelo TCU aos jurisdicionados foi sobre o descompasso das atribuições do antigo DGH em relação a sua estrutura orçamentária-financeira (Recomendação 1.8.4) .
34. Essa recomendação não foi atendida e o gestor se posicionou contrariamente à deliberação do Tribunal (peça 25, peça 26, p. 3) . É possível constatar que a irregularidade (estrutura orçamentária-financeira dos órgãos) encontra-se no âmbito da discricionariedade da Administração, em razão disso não foi realizada proposta de transformação dessa recomendação em determinação, conforme entendimento contido nas duas instruções juntadas a esse processo de monitoramento (peça 27, p. 34-35 e peça 37, p. 7) .
35. Em resumo, até a segunda instrução deste monitoramento, não foi apresentado ao TCU pelos responsáveis: o plano de ação das obras paralisadas; o plano de ação com medidas mitigadoras dos riscos identificados; a habilitação de diversos leitos hospitalares disponíveis no sistema CNES; o plano de ação da subestação do Hospital Federal Cardos Fontes; e os comprovantes do desconto do valor pago em duplicidade pelo HFSE (Contrato 10/2013) , isto é, houve o descumprimento de todas as determinações prolatadas no Acórdão 1788/2016-TCU-Plenário.
36. Acrescenta-se que esse acórdão, sem se imiscuir no poder discricionário das áreas hospitalares e administrativas, como também com especial atenção para não tornar o custo do controle maior que os benefícios esperados (interesse público) , apresentou encaminhamento no sentido de que os próprios jurisdicionados apresentassem ao Tribunal os planos de ação e documentos com as medidas adotadas.
37. Mesmo os jurisdicionados já notificados, por meio dos ofícios do TCU, que o descumprimento de determinação do Tribunal pode ensejar a aplicação de multa, sem a realização de audiência prévia, foi realizada nova diligência em 2020 para sanear os autos (Ofício 51566/2020-TCU/Seproc - peça 42) .
38. No sentido de esclarecer ao jurisdicionado os exatos termos das determinações contidas no Acórdão 1788/2016-TCU-Plenário e, consequentemente, evitar sanções precipitadas e desarrazoadas pelo TCU, foi realizada também videoconferência em 26/11/2020 com representantes do Tribunal e com o Secretário de Atenção Especializada à Saúde e com o Superintendente Estadual do Ministério da Saúde no Rio de Janeiro.
39. Diante disso, com base no teor objetivo, diligente e gerencial da deliberação do TCU, após diversas verificações já realizadas pela unidade técnica nos anos de 2018 e 2019 (peça 27 e 37) , diversos contatos com representantes do Ministério da Saúde (e-mail e videoconferência)  e diversos novos documentos protocolados em 2020 (aproximadamente 9.000 mil folhas) , as novas respostas apresentadas serão descritas e analisadas.
Respostas do Ministério da Saúde 
40. O Ministério da Saúde, por meio da Coordenação de Análise e Monitoramento de Demandas de Órgãos de Controle, encaminhou o Ofício 1146/2020/CDOC/CGCIN/DINTEG/MS (peça 44, p. 1-2) , Ofício 1171/2020/CDOC/CGCIN/DINTEG/MS (peça 50, p. 1-2) , Ofício 1254/2020/CDOC/CGCIN/DINTEG/MS (peça 51, p. 1-2) e Ofício 1285/2020/CDOC/CGCIN/DINTEG/MS (peça 57) em resposta a última diligência oficializada pelo TCU (Ofício 51566/2020-TCU/Seproc - peça 42) .
41. Essa pasta ministerial, por meio da Superintendência Estadual do Ministério da Saúde no Rio de Janeiro, enviou ainda o Ofício 1146/2020/RJ/SEMS/SE/MS (peça 67, p. 1) , em atenção às demandas tratadas na reunião realizada por videoconferência em 26/11/2020, complementando as respostas apresentadas pela Coordenação de Análise e Monitoramento de Demandas de Órgãos de Controle.
42. O Ofício 1146/2020/CDOC/CGCIN/DINTEG/MS apresentou as respostas do Hospital Federal de Bonsucesso, do Hospital Federal Cardoso Fontes e do Hospital Federal de Ipanema.
43. O Ofício 1171/2020/CDOC/CGCIN/DINTEG/MS, em aditamento ao Ofício 1146/2020/CDOC/CGCIN/DINTEG/MS, encaminhou as respostas do Hospital Federal da Lagoa.
44. O Ofício 1254/2020/CDOC/CGCIN/DINTEG/MS, em aditamento ao Ofício 1146/2020/CDOC/CGCIN/DINTEG/MS, enviou as respostas do Hospital Federal do Andaraí e do Hospital Federal dos Servidores do Estado, assim como um número considerável de cópias (6.200 folhas) de editais, projetos básicos, pesquisas de mercado, termos de referência, relação de obras prioritárias, encaminhamentos internos realizados etc.
45. O Ofício 1285/2020/CDOC/CGCIN/DINTEG/MS, em aditamento às respostas iniciais apresentadas nos Ofícios 1146/2020/CDOC/CGCIN/DINTEG/MS, 1171/2020/CDOC/CGCIN/DINTEG/MS e 1254/2020/CDOC/CGCIN/DINTEG/MS, oficializou novos documentos (aproximadamente 2.800 folhas) relacionados com a habilitação de leitos do Hospital Federal Cardoso Fontes.
46. Vale destacar que os encaminhamentos da Coordenação de Análise e Monitoramento de Demandas de Órgãos de Controle, por meio dos ofícios supracitados, além de não se posicionarem sobre os termos do Acórdão 1788/2016-TCU-Plenário, expressamente informam que as respostas dos hospitais não são conclusivas (peça 44, p. 1) .
47. O Ofício 1146/2020/RJ/SEMS/SE/MS (peça 67, p. 1-2) oficializado junto ao TCU pela Superintendência Estadual do Ministério da Saúde no Rio de Janeiro, sem abordar todas as determinações do Acórdão 1788/2016-TCU-Plenário, apresentou alguns posicionamentos conclusivos sobre a deliberação em tela, da seguinte forma:
a) encaminhou três relatórios do Manual Técnico de Infraestrutura elaborados recentemente Grupo Técnico de Trabalho em Infraestrutura (capítulo 5 - peça 67, p. 5; capítulo 6 - peça 67, p. 51; e capítulo 7 - peça 67, p. 60) , considerando que os capítulos 1 a 4 já haviam sido envidaos ao TCU anteriormente (peça 33, p. 7-103) ;
b) entregou o cronograma de implantação das ações para continuidade e finalização do Manual Técnico de Infraestrutura (peça 67, p. 90) , indicando assim que o planejamento para a conclusão do referido manual (capítulos 8 a 15) será dia 1º/6/2021;
c) esclareceu que outros nomes foram indicados para compor o novo Grupo Técnico de Trabalho em Infraestrutura, os quais devem ser aprovados para possibilitar a publicação da devida portaria (peça 67, p. 1-2) ; e
d) remeteu tabela contendo a atualização da situação das obras paralisadas (anexo V deste relatório) , sem indicar os responsáveis pelas ações e sem indicar o cronograma de implantação de ações solucionadoras (peça 67, p. 1, 91-94 e 98) .
48. O Ofício 407/2021/RJ/SEMS/SE/MS (peça 78, p. 1-3) , também oficializado junto ao TCU pela Superintendência Estadual do Ministério da Saúde no Rio de Janeiro, informou que: os capítulos 5, 6 e 7 do Manual Técnico da Infraestrutura foram aprovados pelas unidades faltantes (HFCF, HFL e HFSE) ; a portaria, que definirá o novo grupo de trabalho responsável pelo Manual Técnico de Infraestrutura, está em fase de finalização; e o novo cronograma para continuidade do Manual Técnico de Infraestrutura (capítulos 8 a 15) apresenta a data de 12/7/2021 como prazo previsto para finalização. 
Resposta do Hospital Federal da Lagoa (HFL) 
49. O Hospital Federal da Lagoa, por meio de Despacho sem número (peça 50, p. 7-14) , encaminhou manifestação sobre as determinações do Acórdão 1788/2016-TCU-Plenário. Em resumo, afirmou que não existe obra parada no hospital, em razão disso sustentou entendimento no sentido de que a adoção de medidas mitigadoras seria desnecessária.
50. Complementarmente, registrou que a unidade de saúde possui rotinas de procedimentos operacionais e administrativas para contratação ligada à infraestrutura hospitalares, com objetivo de observar as determinações do TCU e de outras entidades de fiscalização (peça 50, 9) .
51. Finalizou sua resposta apresentando o Memorando 019/2017/CARH/HFL, no qual deixa claro novamente que, além de observar os termos da legislação, adotará o estrito cumprimento das determinações do TCU para evitar riscos nas contratações de obras ou serviços de adequação estrutural (peça 50, p. 12-13) .
Resposta do Hospital Federal de Ipanema (HFI) 
52. O Hospital Federal de Ipanema, por meio de Despacho sem número (peça 44, p. 20-21) , simplesmente esclareceu que não existem obras paralisadas na unidade hospitalar, inclusive elencou os processos tramitando para contratação de empresas que serão responsáveis pela confecção de projetos executivos de reformas, quais sejam:
a) 33401.178438/2019-57 - Projetos para reforma da Cozinha; 
b) 33401.178295/2019-83 - Projetos para reforma nos 7º e 8º pavimentos do Prédio da Unidade de Pacientes Internados (UPI) ; 
c) 33401.178331/2019-17 - Projetos para reforma nos 4º e 5º pavimentos do Prédio da UPI; 
d) 33401.080724/2019-83 - Projeto contra incêndio e pânico nas dependências do Hospital Federal de Ipanema; 
e) 33401.178347/2019-11 - Projetos para reforma do Serviço de Endoscopia.
Resposta do Hospital Federal Cardoso Fontes (HFCF) 
53. O Hospital Federal Cardoso Fontes, por meio de Despacho sem número (peça 44, p. 15-16) , informou que:
a) o processo: 33407.003892/2010-67 - modernização da subestação e seus sistemas elétricos, reforma de toda a infraestrutura do hospital (vácuo, sistema de gases, hidráulica, esgoto) , reforma da fachada do prédio 2 e modernização da estação de tratamento de esgoto, teve o número alterado para 33407.006503/2010-55 (Contrato 11/2010) , o qual foi encerrado em 27/1/2016 por decurso de prazo; 
b) o processo para elaboração de projetos e documentação técnica para a futura obra de reforma, ampliação e modernização da subestação de energia elétrica e cabine de entrada e medição primária que atende ao Prédio da UPI e da Pediatria do hospital foi licitado (33407.182353/2019-13) ; e 
c) a Estação de Tratamento de Esgoto teve sua operação encerrada em 2016, por solicitação da CEDAE.
54. Com relação às habilitações de serviços no CNES e às apurações de responsabilidade pela não realização dessas habilitações, o Despacho sem número (peça 44, p. 24-25) esclareceu que o HFCF possui seis processos de habilitação em andamento e que a responsabilidade pelo prosseguimento das habilitações é da Secretaria Municipal de Saúde, uma vez que todas as pendências documentais foram cumpridas pelo Hospital Federal Cardoso Fontes.
55. Acrescentou que a unidade de saúde conta com quatro habilitações vigentes no CNES, quais sejam: 1101-SERVICO HOSPITALAR PARA TRATAMENTO AIDS, 2901-VIDEOCIRURGIAS, 1706-UNACON, 2696-UTI I ADULTO.
56. Mesmo sem referida habilitação pelo gestor municipal, destacou ainda que os atendimentos de saúde não deixaram de ser feitos para o cidadão, na medida em que os serviços são providos por meio da Lei de Orçamento Anual do Fundo Nacional de Saúde, ou seja, tais atividades não recebem qualquer aporte do governo municipal (peça 44, p. 25) .
Resposta do Hospital Federal de Bonsucesso (HFB) 
57. O Hospital Federal de Bonsucesso, por meio de Despacho sem número (peça 44, p. 7-8) , informou que somente o terceiro pavimento do prédio seis (ambulatório) encontra-se inoperante.
58. Dessa forma, esclareceu que foi aberto processo para reforma desse pavimento, mas está em discussão para possíveis melhorias. 
59. Por fim, declarou que o Plano Diretor de Obras está desatualizado, necessitando de adequações em relação as normas vigentes.
Resposta do Hospital Federal do Andaraí (HFA) 
60. O Hospital Federal do Andaraí, por meio do ofício 675/2020/HFA/RJ/SEMS/SE/MS (peça 52, p. 259-260) , informou que:
a) no processo 33367.004355/2010-58, obras no espaço onde funcionava a antiga maternidade, no 10º andar do prédio UPI, o referido andar está fechado para utilização, pois apresenta sinais de obra não finalizada;
b) o processo 33367.004063/2010-15, obra de adequação e recuperação da fachada, encontra-se encerrado;
c) o processo de finalização da obra da fachada ainda não foi iniciado por falta de pessoal;
d) o processo 33367.004356/2010-01, reforma e adequação do Centro de Tratamento de Queimados, encontra-se encerrado;
e) o processo 33367.137386/2019-22 tem objetivo de finalização da obra no Centro de Tratamento de Queimados;
f) o processo 33367.007823/2010-45, construção do prédio da nova emergência, não teve sua situação atualizada na resposta;
g) o Grupo de Trabalho Técnico de Infraestrutura (GTTI) , atual setor de Assessoria de Engenharia da Superintendência Estadual do Ministério da Saúde (AEA/SEMS) , detém as informações sobre as obras necessárias do HFA;
h) a falta de habilitação dos serviços no CNES não acarretou prejuízo algum à população, ainda que os processos de habilitação não tenham sido finalizados (peça 52, p. 286-287) , pois a execução dos serviços não deixou de ser feita.
Resposta do Hospital Federal dos Servidores do Estado (HFSE) 
61. O Hospital Federal dos Servidores do Estado, por meio de Despacho sem número (peça 52, p. 1229-1230) , informou que:
a) o processo 33433.007110/2010-41, obra de reforma e modernização de 8 elevadores instalados no prédio principal, foi inserido no processo 33433016555/2014-94, que está de posse da Corregedoria;
b) o processo 33433015045/2009-94, aquisição de Sistema de Refrigeração e Ventilação Mecânica para Prédio 3 (Ambulatório) , está arquivado no protocolo;
c) o Grupo de Trabalho Técnico de Infraestrutura (GTTI) , hoje sob a responsabilidades da AEA/SEMS, definiu as obras necessárias no HFSE, que estão em desenvolvimento; e
d) o processo dos pagamentos em duplicidade efetuados à Empresa SM21 Engenharia e Construções Ltda., encontra-se sobrestado, e a conciliação extrajudicial passou a ser tratada no processo 33433.113024/2020-49 (peça 52, p. 262-285 e p. 1230) .
Análise das respostas em relação ao subitem 1.8.1.1.1 do Acórdão 1788/2016-TCU-Plenário
62. Inicialmente, cumpre destacar que, após a prolação do Acórdão 1788/2016-TCU-Plenário, todos os órgãos ligados ao tema e os destinatários da deliberação receberam a comunicação oficial do TCU, nos meses de agosto e outubro de 2016, em homenagem ao princípio da publicidade e do contraditório e da ampla defesa (peças 2, 4, 6, 8, 10, 12, 15, 17 e 19) .
63. Cumpre mencionar que as determinações do TCU são dirigidas aos órgãos jurisdicionados e não aos dirigentes, em razão disso os futuros gestores são responsáveis pelo seu cumprimento após assumirem o cargo público, haja vista que devem inteirar-se das deliberações expedidas pelo Tribunal afetas a sua área de atuação, conforme já pacificado na jurisprudência desta Corte de Contas.
64. O enunciado da jurisprudência selecionada relativa ao Acórdão 2854/2009-TCU-Segunda Câmara, da relatoria do Ministro André de Carvalho é preciso em relação a esse assunto.
'As determinações do TCU são dirigidas à entidade, e não à pessoa dos dirigentes, de forma que essas deliberações devem ser também observadas pelos futuros gestores, sob pena de aplicação de multa fundada no art. 58, VII, da Lei 8.443/1992.'
65. Outra questão que deve ser pontuada é a objetividade da análise de responsabilidades pelo descumprimento de determinação do TCU, considerando o caráter impositivo da deliberação. Desta forma, o monitoramento destina-se exclusivamente à aferição do cumprimento da determinação, conforme bem elucidado no excerto do voto condutor do Acórdão 645/2017-TCU-Plenário, da relatoria do Ministro Augusto Nardes:
'Como bem pontuou o auditor da Serur, o juízo de responsabilidade em situações de descumprimento de diligência ou determinação do Tribunal deve se concentrar, de maneira objetiva, nas ações eventualmente tomadas pelos agentes públicos encarregados da efetivação do comando impositivo. Não há espaço, nessa circunstância, para se reabrir o debate acerca da questão de fundo, ante a sua possibilidade de mutação somente pelo uso adequado da via recursal, e não em curso processual destinado exclusivamente à aferição do cumprimento à determinação emanada desta Corte.'
66. Nesse contexto, em 4/6/2018, na primeira análise feita neste monitoramento (peça 27) , foi evidenciado que o Ministério da Saúde, por intermédio do então DGH, atualizou o status de cada obra que havia sido identificada como parada quando da realização da auditoria em 2016, porém não detalhou as ações futuras com os prazos e responsáveis (peça 23, p. 13-17) .
67. Dessa forma, ficou comprovado que o antigo DGH, sem observar corretamente os termos do acórdão (sem apresentar plano de ação) , descumpriu a determinação do TCU na época, mas a unidade técnica em homenagem ao princípio da verdade material e ao princípio do formalismo moderado apresentou proposta de encaminhamento de diligência (peça 40) para somente depois de decidir o mérito do processo.
68. Com base nessa circunstância fática e deficitária (inexistência de plano de ação) , a unidade técnica realizou a nova diligência em 2020 (peça 42) junto aos responsáveis pelo tema, com objetivo de identificar informações relativas a todas as providências adotadas, acompanhadas dos respectivos documentos probatórios, para possibilitar a terceira análise deste monitoramento.
69. Mesmo após tal diligência no ano de 2020 (peça 42) , foram executados ainda novos esclarecimentos, por servidores do TCU, mediante troca de mensagens eletrônicas (e-mail)  e realização de videoconferência (26/11/2020) com o responsável pela Superintendência Estadual do Ministério da Saúde no Rio de Janeiro (peça 67, p. 1) .
70. Antes de analisar as respostas atuais (ano de 2020) , vale frisar que o conteúdo objetivo da deliberação do TCU faz referência expressa a um plano de ação contendo a descrição de atividades, responsáveis e cronograma de implantação de ações solucionadoras das obras paradas nos hospitais federais no Rio de Janeiro (HFL, HFI, HFCF, HFB, HFA e HFSE) , bem como o status das que estão em andamento nas referidas unidades, considerando a relação constante no anexo do relatório de auditoria.
71. O Superintendente Estadual do Ministério da Saúde no Rio de Janeiro, nos seus primeiros pronunciamentos sobre a questão, apenas encaminhou as respostas dos hospitais federais à Coordenação de Análise e Monitoramento de Demandas de Órgãos de Controle (peça 44, p. 3 e 22, peça 50, p. 5, peça 52, p. 255, 257 e peça 61, p. 2) , sem realizar qualquer procedimento de crítica em relação as respostas fornecidas pelos mencionados hospitais, inclusive anexando diversas cópias de processos com um volume de documentos desarrazoado (aproximadamente 9.000 mil folhas) , procedimento que interferiu negativamente no processo de monitoramento.
72. Acrescenta-se que o simples repasse de documentos não representa atendimento da deliberação prolatada, qual seja: determinação para o encaminhamento de plano de ação.
73. Em relação às atribuições dos órgãos ao longo do tempo, é importante esclarecer uma alteração relevante, qual seja, a Superintendência Estadual do Ministério da Saúde no Rio de Janeiro (SEMS) assumiu as competências do extinto Departamento de Gestão Hospitalar do Ministério da Saúde no Estado do Rio de Janeiro (DGH) , por delegação de competência, nos termos da Portaria SAES/MS 536/2020.
74. Após a mencionada videoconferência e os esclarecimentos apresentados pelos representantes do TCU sobre a inobservância do acórdão em tela, o Superintendente encaminhou ao TCU uma tabela contendo a atualização da situação das obras paralisadas (anexo V deste relatório) , sem indicar os responsáveis pelas ações e sem indicar o cronograma de implantação de ações solucionadoras (peça 67, p. 1, 91-94 e 98) .
75. Complementarmente, vale destacar que, nos documentos encaminhados antes da videoconferência, foram identificadas algumas obras classificadas como prioritárias pela pasta ministerial da saúde, inclusive com suplementação de recursos aprovada para o ano de 2019 (peça 52, p. 28-29 e p. 120-124) . 
76. Essas obras prioritárias, na época da auditoria do TCU (2016) , foram classificadas como paralisadas, mas, mesmo assim, nenhum plano de ação foi apresentado no interregno entre a data da publicação do acórdão e o dia do encerramento desse relatório, com a identificação em detalhes das ações, das datas de execução e dos seus responsáveis, evidenciando de maneira definitiva o descumprimento da determinação em tela.
Comparativo do Anexo I deste relatório com o Quadro de Obras prioritárias (peça 52, p. 28-29) 
	Unidade hospitalar
	Obra paralisada identificada na auditoria de 2016 (Anexo I deste relatório) 
	Processo antigo dos hospitais
	Quadro de Obras prioritárias que são previstas para os anos de 2019 e 2020

	HFCF
	Modernização da subestação de entrada de alta tensão e seus sistemas elétricos. Recuperação de toda a infra do hospital (vácuo, sistemas de gases, hidráulica, esgoto; Reforma da fachada do Prédio 2; Modernização da estação de tratamento de esgoto que se encontra subdimensionada
	Processo: 33407.003892/2010-67
	Reforma da subestação - finalização dos serviços da obra anteriormente paralisada.
 (Processo 33407.182353/2019-13) 

	HFA
	Adequação e recuperação da fachada principal, empenas laterais e fachada dos fundos do prédio da unidade de pacientes internos do Hospital federal do Andaraí
	Pregão eletrônico 14/2010; Processo: 33367.004063/2010-15
	Reforma da fachada - finalização

	HFA
	Execução dos Serviços de Reforma e Adequação do Centro de Tratamento de Queimados, compreendendo o Atendimento Ambulatória e Internação
	Pregão eletrônico 20/2010; Processo: 33367.004356/2010-01
	Reforma do Centro de Tratamento de Queimados

	HFB
	Reforma da subestação de energia elétrica
	----
	Projeto para reforma da subestação de energia elétrica

Fonte: Anexo I deste relatório e peça 52, p. 28-29
77. Desta forma, a determinação do item 1.8.1.1.1 do Acórdão 1788/2016-TCU-Plenário não foi atendida, ao longo dos anos, pelos seguintes gestores: do Departamento de Gestão Hospitalar, da Superintendência Estadual do Ministério da Saúde no Rio de Janeiro; do Hospital Federal Cardoso Fontes; do Hospital Federal do Andaraí; e do Hospital Federal de Bonsucesso.
78. Nessa esteira, com objetivo de esclarecer todos os detalhes, também serão analisadas as respostas dos hospitais federais. 
79. Os gestores do Hospital Federal da Lagoa e do Hospital Federal de Ipanema afirmaram que não existem obras paralisadas no momento. Como, na época da auditoria, também não foi identificada qualquer obra paralisada ou em andamento nesses dois hospitais (Anexo I) , considera-se que a determinação é não aplicável nesses dois casos.
80. O gestor do HFSE informou em sua resposta a situação de dois processos de obras finalizadas. A auditoria do TCU, realizada em 2016, não identificou obras paralisadas no Hospital Federal dos Servidores do Estado (Anexo I) , em razão disso verifica-se que essa determinação não é aplicável também nesse caso.
81. A gestão do Hospital Federal Cardoso Fontes deveria apresentar um plano de ação para a futura obra de reforma da subestação de energia elétrica, visto que, na auditoria, tal obra foi classificada como paralisada (Anexo I deste relatório) , mas agora, em 2020, apenas informou que tal obra foi licitada para ser finalizada (33407.182353/2019-13) , sem tecer maiores considerações.
82. A gestão do Hospital Federal de Bonsucesso informou que somente o terceiro pavimento do prédio seis (ambulatório) encontra-se inoperante, sem observar a determinação cogente do acórdão, visto que não esclareceu a status das obras em andamento na época da auditoria (Reforma e ampliação do setor de Emergência e Reforma e adequação do Serviço de Cabeça e Pescoço) , assim como não apresentou qualquer informação relativa às obras paralisadas na época da auditoria (contratação de Projetos para a reforma dos setores de ambulatório, centro cirúrgico e cozinha do HFB; Reforma da subestação de energia elétrica; Adequação maternidade) . 
83. Até onde foi possível identificar nos documentos juntados aos autos, a obra ligada à subestação de energia elétrica do HFB, conforme evidenciado na tabela anterior, deveria constar de um plano de ação produzido pelo jurisdicionado, considerando a continuidade do empreendimento.
84. Sobre a situação do HFB, cumpre registrar que, tanto no monitoramento realizado pelo TCU (peça 27, p. 12)  quanto no 'Manual Técnico para Planejamento, Licitação, Contratação e Fiscalização de Serviços Técnicos' (peça 33, p.7-103) , ficou evidente a necessidade de providências no Hospital Federal de Bonsucesso em relação à 'reforma da subestação de energia elétrica', situação que pode ter sido um dos motivos para o incêndio ocorrido, em 27/10/2020, na unidade de saúde, que infelizmente registrou diversos óbitos. 
85. O referido 'Manual Técnico para Planejamento, Licitação, Contratação e Fiscalização de Serviços Técnico' classificou essa obra como 'urgente' em 17/8/2018  (peça 33, p. 37) . 
86. A gestão do Hospital Federal do Andaraí informou que o processo de adequação e recuperação da fachada e o processo de reforma e adequação do Centro de Tratamento de Queimados foram encerrados, sem observar a determinação do acórdão, visto que não apresentou plano de ação para essas obras, considerando que, na fiscalização, tais obras foram classificadas como paralisadas (Anexo I deste relatório) e elas continuam nos dias presentes em outro processo, conforme identificado na tabela anterior.
87. Vale repisar que o descumprimento de determinação por parte do jurisdicionado enseja a aplicação de multa. Sobre esse tema, o voto condutor do Acórdão 4622/2015-TCU-Primeira Câmara, da relatoria do Ministro Bruno Dantas, é preciso:
'A não observância das determinações proferidas sempre recebeu da jurisprudência desta Casa séria reprimenda, especialmente quando não se revela justificativa plausível. No presente caso, o fato torna-se ainda mais notável em razão de as notificações remetidas pela unidade técnica expressamente alertarem sobre a possibilidade de aplicação de multa no caso de não atendimento das determinações constantes do acórdão prolatado.
A presença desse alerta, além de conferir gravidade ao descumprimento, tem o condão de tornar desnecessária a audiência dos responsáveis antes que esse Tribunal venha a deliberar pela aplicação da penalidade cabível, nos termos do art. 268, § 3º, do Regimento Interno do TCU. 
Reputo, diante dos fatos trazidos à apreciação, presentes os requisitos a justificar, desde já, a censura por este Tribunal, na forma de sanção pecuniária, à conduta da dirigente da UFRR pelo não atendimento da determinação ora emanada.'  
88. Por oportuno, observa-se que a deliberação em tela fez referência ao prazo estabelecido para cumprimento da determinação constante no item 1.8.1.1.1 (180 dias) e os jurisdicionados foram notificados do Acórdão 1788/2016-TCU-Plenário nos meses de agosto e setembro de 2016, consequentemente, todos os gestores que, a partir de setembro de 2016, permaneceram no cargo por seis meses ou mais devem ser responsabilizados pelo descumprimento desse acórdão, em homenagem ao princípio da razoabilidade, pois dessa forma se exclui do rol de responsáveis substitutos eventuais e os administradores interinos, sem tempo suficiente, em tese, para providenciar um plano de ação das obras paralisadas.
89. Sobre a razoabilidade dos atos apreciados pelo TCU, o voto condutor do Acórdão 1628/2018-TCU-Plenário, de relatoria do ministro Benjamin Zymler, foi preciso, visto que relacionou a conduta irregular do administrador médio com o erro grosseiro:
'Entendo, pois, que a conduta desse responsável foge do referencial do administrador médio utilizado pelo TCU para avaliar a razoabilidade dos atos submetidos a sua apreciação. Tratou-se, a meu ver, de erro grosseiro, que permite que os agentes respondam pessoalmente por seus atos, nos termos do art. 28 da Lei de Introdução às Normas do Direito Brasileiro (com redação dada pela Lei 13.655/2018) '
90. Em face disso, considerando que o não atendimento injustificado à determinação expedida por esta Corte, dentro do prazo estipulado, verificado em processo de monitoramento, implica incidência de multa ao responsável, com fulcro no art. 58, §1º, da Lei 8.443/1992 c/c art. 268, inciso VII e § 3º, do RI/TCU, propõe-se aplicar multa aos antigos Diretores do Departamento de Gestão Hospitalar, ao atual Superintendente Estadual do Ministério da Saúde no Rio de Janeiro, aos Diretores Gerais do Hospital Federal do Andaraí, aos Diretores Gerais do Hospital Federal de Bonsucesso e aos Diretores Gerais do Hospital Federal Cardoso Fontes.
91. Acrescenta-se que deve ser fixado prazo de 30 dias para que a Superintendência Estadual do Ministério da Saúde no Rio de Janeiro, em conjunto com as direções gerais dos hospitais federais do Andaraí, de Bonsucesso e Cardoso Fontes, encaminhe a esta Corte de Contas plano de ação, formalmente aprovado, em cumprimento ao estabelecido no item 1.8.1.1.1 do Acórdão 1788/2016-TCU-Plenário, com a descrição de atividades, responsáveis e cronograma de implantação de ações solucionadoras das obras não finalizadas descritas no anexo V deste relatório.
92. Tendo em vista que a proposta de encaminhamento, diante do descumprimento das determinações do TCU, será no sentido da aplicação de multa aos responsáveis, indicando que um ciclo de análises e de conclusões sobre o assunto foi consumado, inclusive com comparação de respostas de diversas gestões no período de 2016 a 2020, será proposta a autuação do novo processo de monitoramento, com objetivo de possibilitar um novo ciclo de verificação das determinações ora monitoradas, apesar da vedação de monitoramento em processo distinto do original, nos termos do art. 4º, §3, inciso IV, Portaria-Segecex TCU nº 9, de 14 de maio de 2020, alterado pela Portaria-Segecex TCU nº 12, de 5 de agosto de 2020.
93. Por fim, acrescenta-se que há, com data posterior à referida portaria da Segecex, precedentes em relação à autuação de um novo processo de monitoramento para verificar o cumprimento de parte de uma deliberação do TCU, por exemplo, Acórdão 2.816/2020-Plenário, da relatoria do Ministro André Luiz de Carvalho, apreciado na sessão de 21/10/2020.
Análise das respostas em relação ao subitem 1.8.1.1.2 do Acórdão 1788/2016-TCU-Plenário 
94. Esse subitem trata especificamente da apresentação ao TCU de um plano de ação para a implantação de medidas mitigadoras dos riscos identificados no relatório de auditoria que podem causar a não consecução dos objetivos da gestão de infraestrutura hospitalar.
95. Com base nessa determinação, o Tribunal foi informado pelo Ministério da Saúde sobre a criação de um grupo de trabalho para apontar as medidas mitigadoras dos riscos levantados no macroprocesso de planejamento da infraestrutura hospitalar.
96. A primeira análise técnica no âmbito deste monitoramento (peça 27, p. 35-36) , verificou, no ano de 2018, que não constava nos autos a devida resposta em relação ao subitem 1.8.1.1.2 do Acórdão 1788/2016-TCU-Plenário, ou seja, não foi apresentado o plano de ação que seria produzido pelo referido grupo de trabalho. Nesse sentido, foi proposta a realização de diligência ao extinto Departamento de Gestão Hospitalar.
97. A segunda análise técnica, no ano de 2019, constatou que foi enviado ao Tribunal um relatório parcial com apenas quatro capítulos produzido pelo referido grupo de trabalho, fato que evidencia o descumprimento da determinação do acórdão (peça 37, p. 3) .
98. O Superintendente Estadual do Ministério da Saúde no Rio de Janeiro, em resposta à diligência do TCU (peça 42) , no ano de 2020, inicialmente apenas encaminhou as respostas dos hospitais federais à Coordenação de Análise e Monitoramento de Demandas de Órgãos de Controle (peça 44, p. 3 e 22, peça 50, p. 5, peça 52, p. 255, 257 e peça 61, p. 2) , sem fazer qualquer referência ao plano de ação para a implantação de medidas mitigadoras de riscos e ao relatório final do grupo de trabalho criado com esse objetivo.
99. Nesse contexto, representantes do TCU realizaram uma videoconferência com a direção da SEMS para esclarecer os exatos termos do acórdão monitorado, assim como para indicar a inobservância da determinação em tela. Após tal videoconferência, o Superintendente encaminhou ao Tribunal: três relatórios do Manual Técnico de Infraestrutura elaborados recentemente Grupo Técnico de Trabalho em Infraestrutura (capítulo 5 - peça 67, p. 5 e peça 78, p. 6; capítulo 6 - peça 67, p. 51 e peça 78, p 52; e capítulo 7 - peça 67, p. 60 e peça 77, p. 61) ; cronograma de implantação das ações para continuidade e finalização do Manual Técnico de Infraestrutura (peça 67, p. 90 e peça 78, p. 2) ; e informação que outros nomes foram indicados para compor o novo Grupo Técnico de Trabalho em Infraestrutura, os quais devem ser aprovados para possibilitar a publicação da devida portaria (peça 67, p. 1-2 e peça 77, p. 1) .
100. Alguns hospitais informaram ao TCU que, além de não possuírem obras paralisadas, seguem os termos da legislação vigente, as determinações do TCU e as rotinas operacionais e administrativas como forma de mitigar os possíveis riscos. 
101. O Hospital Federal de Bonsucesso afirmou expressamente que o Plano Diretor de Obras está desatualizado com necessidades de adequações e o Hospital Federal do Andaraí esclareceu que o Grupo de Trabalho Técnico de Infraestrutura (GTTI) atualmente é ligado à Assessoria de Engenharia da Superintendência Estadual do Ministério da Saúde (AEA/SEMS) , em razão disso conclui-se que essa superintendência deveria ter apresentado ao TCU o plano de ação em tela.
102. Levando em consideração que a integração operacional é competência da SEMS/RJ, nos termos da Portaria SAES/MS 536/2020, considera-se que a determinação foi cumprida no caso dos demais hospitais federais, pois os seus gestores enviaram as informações disponíveis sobre o assunto, sendo inexigível conduta diversa desses administradores.
103. Em relação à Superintendência Estadual do Ministério da Saúde no Rio de Janeiro, verifica-se que a determinação está em cumprimento com prazo expirado, considerando que os resultados alcançados demonstram possível evolução da implantação da gestão de infraestrutura hospitalar, em decorrência da iminente finalização do Manual Técnico de Infraestrutura (data prevista para 1º/6/2021) .
Análise das respostas em relação ao subitem 1.8.1.2 do Acórdão 1788/2016-TCU-Plenário 
104. O relatório de Levantamento de Auditoria, TC Processo 013.425/2015-3, Registro Fiscalis 190/2015, identificou que determinados serviços (especialmente os novos) careciam de habilitação e, consequentemente, não constavam do CNES.  
105. Com amparo nessa evidência, a equipe de fiscalização concluiu que os leitos e serviços prestados pelas unidades federais de saúde no Rio Janeiro devem ser tempestivamente atualizados no CNES.
106. Nessa esteira, o subitem 1.8.1.2 do Acórdão 1788/2016-TCU-Plenário determinou o encaminhamento ao TCU de um plano de ação com as medidas adotadas e o status das habilitações dos serviços com produção nos Hospitais Federais do Rio de Janeiro que foram identificados na fiscalização sem habilitação (Anexo IV deste relatório) .
107. Na primeira análise realizada nesse monitoramento (peça 27, p. 35) , foi verificado que houve evolução na habilitação dos leitos e serviços de vários hospitais, todavia tal evolução não foi detectada em relação ao Hospital Federal Cardoso Fontes e Hospital Federal do Andaraí.
108. Em 2020, esses dois hospitais esclareceram totalmente tal questão, pois informaram que: o processo de habilitação é de competência do gestor local (Secretaria Municipal de Saúde) ; o hospital federal apenas fornece os subsídios (documentos) para o processo de habilitação no CNES; os leitos não habilitados no CNES não trazem prejuízo para o interesse público, pois já são utilizados pelo Sistema Único de Saúde da mesma forma; e o processo de habilitação (burocrático e demorado) não resulta em problemas orçamentários, visto que são leitos orçamentados apenas pelo Fundo Nacional de Saúde e pelo orçamento federal.
109. Quanto ao fornecimento de documentos para o processo de habilitação, os jurisdicionados encaminharam diversos documentos como forma de comprovar que sua obrigação foi observada (peça 52, p. 304-528, peças 59-60 e 62-64) .
110. Em consulta ao sítio eletrônico do CNES na rede mundial de computadores, no dia 19/11/2020 (https://wiki.saude.gov.br/cnes/index.php/P%C3%A1gina_principal#D.C3.BAvidas_Frequentes) , ficou comprovado que as informações prestadas pelos hospitais são pertinentes, conforme segue:
'O CNES possui em sua base de dados informações dos leitos disponíveis nos estabelecimentos de saúde em todo território nacional. Essas informações de leito são captadas pelas gestões municipais e estaduais por meio das variáveis de Tipo de Leito (Clínicos, Cirúrgicos, Complementares etc.) , Detalhamento do Leito (Especialidades) e o respectivo quantitativo categorizado em Leitos Existentes e Leitos SUS.
Isso posto, passa-se aos conceitos:
1. Leitos Existentes: são os leitos habitualmente utilizados para internação, mesmo que alguns deles, eventualmente, não possam ser utilizados por alguma razão, no espaço de tempo de até 01 competência (equivalente aos leitos Ativos citados na Portaria nº 312/2002/SAS/MS) . Essa quantidade é sempre informada pelo gestor.
2. Leitos SUS: são aqueles utilizados no âmbito do SUS, pelo qual conceitua-se por leitos de internação hospitalar ativos, disponíveis para internação do paciente do SUS. O quantitativo é informado pelo gestor, exceto no caso dos leitos complementares, que é resultado do processo de habilitação, explicado abaixo.
3. Leitos não SUS: é o resultado direto da subtração dos Leitos Existentes e Leitos SUS realizado automaticamente pelo CNES. Portanto o quantitativo nunca é informado pelo gestor municipal e estadual.
Leitos Complementares
No caso dos leitos complementares  (leitos de Unidade de Terapia Intensiva (UTI) e Unidade de Cuidados Intermediários - UCI) , o significado dos conceitos alteram em decorrência da existência de processo de habilitação de leitos complementares pelo Ministério da Saúde (MS) , regulamentado pelas Portaria de Consolidação nº 03/GM/MS, de 28 de setembro de 2017 e Portaria n° 1.300/GM/MS, de 23 de novembro de 2012, e passam a ser entendidos da seguinte forma:
' (...) 
Leitos não SUS: um leito complementar exibido como Leito não SUS, atualmente, pode ter dois significados:
1. Trata-se de leito que não é utilizado no âmbito do SUS (isto deve ocorrer somente em hospitais privados) ; ou
2. Trata-se de leito utilizado no âmbito do SUS, mas que não foi habilitado pelo Ministério da Saúde (isto pode ocorrer em hospitais públicos e privados) .
 (...) 
Processo de Habilitação dos Leitos Complementares
O processo de cadastramento e habilitação de leitos complementares pode ser resumido da seguinte forma:
1. O Gestor Estadual/Municipal realiza a solicitação formal de habilitação dos leitos complementares para a CGAHD/DAHU/SAES/MS.
2. O Ministério da Saúde habilita os leitos solicitados por meio de publicação de portaria no Diário Oficial da União (DOU) .
3. A CGSI/DRAC/SAES/MS registra a habilitação dos leitos SUS publicados em portaria no CNES.
4. O Gestor Estadual/Municipal atualiza um arquivo de aplicação denominado Gestor Federal na versão local.
5. Todos os leitos que foram habilitados passam a ser exibidos como Leitos SUS.'
111. Verifica-se, em apertada síntese, que os Leitos Complementares (já habilitados e denominados 'Gestor Federal na versão local') é um subconjunto dos Leitos SUS, custeados com recursos da LOA e advindos do Fundo Nacional de Saúde.
112. Conforme registrado pelo Hospital Federal Cardoso Fontes (peça 44, p. 24-25) e ratificado pelo Hospital Federal do Andaraí (peça 52, p. 286-287) , da seguinte forma:
'Por conseguinte, a unidade se movimentou ao longo dos últimos anos no sentido de habilitar os serviços e estruturas elencados no parágrafo 2 deste documento, entretanto, ainda que tais processos não tenham encontrado integralização, os respectivos serviços não sofreram alteração alguma em sua prestação, o que definitivamente não acarretou prejuízo algum para a população atendida.
A não habilitação ou a não atualização de habilitação dos respectivos serviços resulta principalmente, na dificuldade da unidade em demonstrar por meio de faturamento a realização do serviço e a solicitação de contrapartidas financeiras junto à SMS-RJ. 
Tal situação, até segunda ordem, não apresenta efeitos práticos pelo fato de que a unidade não faz parte do rol de unidades de saúde que percebem algum tipo de investimento financeiro por parte daquela SMS, uma vez que todos os recursos orçamentários são direcionados ao hospital por meio da LOA e advindos do Fundo Nacional de Saúde.'
113. Com objetivo de viabilizar o dimensionamento desses serviços e confirmar as informações apresentadas pelos jurisdicionados, essa unidade técnica juntou ao processo dois tutoriais de consulta ao CNES (peças 65-66) para quantificar e qualificar detalhadamente a qualquer tempo cada tipo de leito e serviço do SUS disponível nos hospitais federais no Rio de Janeiro (HFRJ) .
114. Diante desses fatos, considera-se a determinação em cumprimento, sem necessidade de nova proposta de encaminhamento, assim como novos monitoramentos sobre o tema a critério do Relator, com amparo no art. 17, §3°, alínea 'a' c/c art. 2º, inciso I, da Resolução-TCU 315/2020, haja vista que a falta de tempestividade do processo de habilitação não traz prejuízo para o atendimento realizado pelo Sistema Único de Saúde.'
Análise das respostas em relação ao item 1.8.2 do Acórdão 1788/2016-TCU-Plenário 
115. No relatório de fiscalização do ano de 2016 foi constatado que a obra de modernização da subestação de entrada de alta tensão e seus sistemas elétricos estava paralisada.
116. Cumpre esclarecer que tal obra estava contida no Processo 33407.003892/2010-67, o qual englobava outras obras paralisadas, quais sejam, recuperação de toda infraestrutura do hospital (vácuo, sistema de gases, hidráulica, esgoto) , reforma da fachada do Prédio 2, modernização da estação de tratamento de esgoto.
117. Especificamente sobre a questão da energia elétrica, a equipe de fiscalização detectou um risco iminente, fato descrito da seguinte forma:
'Nessa esteira, tem-se que a condição de funcionamento da subestação do Hospital Federal Cardoso Fontes é crítica uma vez que, desde a realização da vistoria, houve um aumento de carga em função da inauguração da emergência da unidade. Para ressaltar o iminente perigo de incêndio foi anexada aos autos fotos do superaquecimento dos cabos da subestação, ocorrência relatada em 30/8/2013.'
118. Considerando esse contexto de urgência, a equipe apresentou proposta de encaminhamento no sentido de ser realizada determinação ao HFCF para apresentação de plano de ação em trinta dias.
119. Com amparo nessas razões evidenciadas, o Plenário prolatou, no item 1.8.2 do Acórdão 1788/2016-TCU-Plenário, a determinação proposta pela unidade técnica, isto é, deliberação específica à Secretaria de Atenção à Saúde (SAS) do Ministério da Saúde, ao Departamento de Gestão Hospitalar (DGH) e ao Hospital Federal Cardoso Fontes, com prazo estipulado em trinta dias, mesmo já existindo uma determinação no mesmo sentido para todas as obras paralisadas, mas com prazo estipulado em 180 dias (subitem 1.8.1.1.1 do Acórdão 1788/2016-TCU-Plenário) .
120. Nas análises executadas neste monitoramento (primeira realizada em 2018 e segunda efetuada em 2019) , foi constatado que a determinação não foi cumprida (peça 27, p. 35-36, peça 37, p. 9-10) pelos responsáveis.
121. As respostas dos jurisdicionados apresentadas em 2020 sobre esse assunto já foram devidamente verificadas e encaminhadas, quando da análise do subitem 1.8.1.1.1 do Acórdão 1788/2016-TCU-Plenário no presente relatório, por esse motivo torna-se desnecessária novas considerações, uma vez que já foi concluído que a determinação não foi cumprida. 
122. A proposta de encaminhamento específica para esse item do acórdão será somente direcionada à Secretaria de Atenção à Saúde, pois esse jurisdicionado somente foi indicado no item 1.8.2 do Acórdão 1788/2016-TCU-Plenário. Os dois outros destinatários da determinação em tela (Departamento de Gestão Hospitalar e Hospital Federal Cardoso Fontes) já foram devidamente responsabilizados na proposta de encaminhamento relativa ao subitem 1.8.1.1.1 desse acórdão.
123. Vale destacar também que deve ser fixado prazo de 30 dias para que a Secretaria de Atenção Especializada à Saúde, em conjunto com Superintendência Estadual do Ministério da Saúde no Rio de Janeiro e com a direção do Hospitais Federal Cardoso Fontes, encaminhe a esta Corte de Contas plano de ação, formalmente aprovado, em cumprimento ao estabelecido no item 1.8.2 do Acórdão 1788/2016-TCU-Plenário, com a descrição de atividades, responsáveis e cronograma de implantação de ações solucionadoras das obras não finalizadas descritas no anexo V deste relatório.
124. Complementarmente, em relação às alterações dos nomes dos órgãos ao longo do tempo, é importante esclarecer uma alteração relevante para efeito responsabilização, qual seja, a Secretaria de Atenção à Saúde (SAS) passou a ser denominada Secretaria de Atenção Especializada à Saúde (SAES) , mediante a publicação do Decreto 9.795/2019, que revogou o Decreto 8.901/2016.
Análise das respostas em relação ao item 1.8.3 do Acórdão 1788/2016-TCU-Plenário 
125. Nas duas análises já realizadas neste monitoramento (anos de 2018 e 2019) , contatou-se que o responsável pelo HFSE executou os cálculos relativos ao montante pago indevidamente (peça 23, p. 99-101) , mas não apresentou os documentos suporte do cálculo, nem os comprovantes do desconto do valor pago em duplicidade para a empresa (peça 37, p. 10) . 
126. As respostas encaminhadas ao TCU em 2020 indicam que alguns descontos do prestador de serviço já foram efetuados (peça 52, p. 265-285) , todavia documento enviado ao TCU pelo Hospital esclarece que os descontos da conciliação extrajudicial se encontram sobrestados, por meio do despacho HFSE 0016305274 (peça 52, p. 1230) , fato que demonstra que a determinação foi descumprida pelo gestor responsável.
127. Nessas circunstâncias, considerando que o não atendimento injustificado à determinação expedida por esta Corte, verificado em processo de monitoramento, implica incidência de multa ao responsável, com fulcro no art. 58, §1º, da Lei 8.443/1992 c/c art. 268, inciso VII e § 3º, do RI/TCU, propõe-se aplicar multa ao gestor do Hospital Federal dos Servidores do Estado.
128. Complementarmente, deve ser fixado prazo de 30 dias para que o Hospital Federal dos Servidores do Estado, encaminhe a esta Corte de Contas a revisão de todos os pagamentos e descontos já efetuados em relação à empresa SM21 Engenharia e Construções Ltda. e desconte o valor pago em duplicidade definitivamente, em cumprimento ao estabelecido no item 1.8.3 do Acórdão 1788/2016-TCU-Plenário.
Análise das respostas em relação ao item 1.8.4 do Acórdão 1788/2016-TCU-Plenário 
129. A auditoria realizada em 2016 identificou que extinto DGH não possuía:
' (...) competência de unidade administrativa investida de poder de gerir recursos orçamentários e financeiros próprios ou sob descentralização, que o capacite a implementar todas as suas atribuições, em especial a de execução das atividades de contratação de serviços das unidades assistenciais sob sua responsabilidade (...) '
130. Frente à essa situação foi apresentada proposta de encaminhamento para alinhar as competências do extinto DGH com a estrutura orçamentária-financeira da alta administração das unidades federais de saúde do Rio de Janeiro, proposta acompanhada pelo Plenário, por meio de recomendação.
131. Ocorre que as duas análises realizadas, em 2018 e 2019 neste monitoramento, concluíram que a implementação da recomendação em tela está no âmbito da discricionariedade do gestor. Desta forma, foi avaliado como não conveniente e oportuna a transformação da recomendação em determinação.
132. Em concordância com as análises precedentes efetuadas pela unidade técnica (peças 27 e 37) , mesmo verificando que a recomendação não foi implementada, não será apresentada proposta de encaminhamento para este item do acórdão monitorado, haja vista a discricionariedade do gestor.
BENEFÍCIOS EFETIVOS DAS DELIBERAÇÕES
133. Entre os benefícios do exame deste monitoramento, é possível mencionar a expectativa de controle.
CONCLUSÃO
134. O TCU realizou levantamento de auditoria (TC Processo 013.425/2015-3) , que teve como objeto conhecer e mapear as etapas do processo de planejamento da implementação das adequações das instalações dos hospitais federais. Com base nesse trabalho e no voto de relatoria do Ministro Bruno Dantas, o Plenário da Corte de Contas exarou o Acórdão 1788/2016-TCU-Plenário (itens 4 e 5 deste relatório) .
135. A primeira análise técnica neste monitoramento ocorreu no ano de 2018 (TC Processo 027.334/2016-3) , trabalho que constatou a ausência do plano de ação determinado pelo Plenário, assim como evidenciou a ausência de resposta dos responsáveis. Diante dessa verificação, foi proposta a realização de diligências aos órgãos jurisdicionado (item 8 deste relatório) .
136. A segunda análise técnica neste monitoramento ocorreu no ano de 2019 (TC Processo 027.334/2016-3) . Novamente foi verificado o não cumprimento das determinações do Plenário, mas considerando os problemas advindos da pandemia Covid-19, foram propostas novas diligências (itens 9 e 10) .
137. Dessa forma, este é o terceiro exame feito neste monitoramento, executado com base nas respostas dos jurisdicionados, que apresentaram um volume de documentos desarrazoado (superior a 9.000 mil folhas) , circunstância que interferiu negativamente no processo de monitoramento (itens 12, 13, 14, 15, 17 e 71 deste relatório) .
138. Ressalta-se que, apesar da oficialização de dois pedidos de prorrogação de prazo intempestivos, todas as respostas apresentadas até o fechamento deste relatório pelos jurisdicionados foram analisadas em homenagem aos princípios do formalismo moderado e da razoabilidade, contudo com proposta de indeferimento das prorrogações de prazo. Essa decisão será submetida ao Ministro Relator por se tratar de prazo determinado em Acórdão do Plenário. (item 18 deste relatório) .
139. Mesmo com relevante decurso de tempo (2016 a 2021) para que as medidas fossem implementadas pelos gestores, foi apurado que a determinação constante do subitem 1.8.1.1.1 do Acórdão 1788/2016-TCU-Plenário não foi cumprida (encaminhamento de plano de ação com a descrição de atividades, responsáveis e cronograma de implantação de ações solucionadoras das obras paradas) , fato que ensejará, além da fixação de prazo para solucionar as pendências identificadas, proposta de multa para os antigos Diretores do Departamento de Gestão Hospitalar, o atual Superintendente Estadual do Ministério da Saúde no Rio de Janeiro, os Diretores Gerais do Hospital Federal do Andaraí, os Diretores Gerais do Hospital Federal de Bonsucesso e os Diretores Gerais do Hospital Federal Cardoso Fontes (itens 88 e 90 deste relatório) .
140. Foi constatado ainda que a deliberação relativa ao subitem 1.8.1.1.2 do Acórdão 1788/2016-TCU-Plenário está em cumprimento com prazo expirado, visto que os resultados alcançados, baseados na verificação do atendimento dessa deliberação, demonstram possível evolução da implantação da gestão de infraestrutura hospitalar, como consequência da finalização do Manual Técnico de Infraestrutura (itens 102 e 103 deste relatório) . 
141. Sobre o subitem 1.8.1.2 do Acórdão 1788/2016-TCU-Plenário, ficou comprovado que o processo de habilitação de leitos e serviços no CNES é de iniciativa da Secretaria Municipal de Saúde, pois trata-se apenas de uma segregação administrativa dos leitos e serviços que já são utilizados no Sistema Único de Saúde, consequentemente, a falta de tempestividade do processo de habilitação não acarreta qualquer prejuízo para o cidadão. Desta forma, não será realizada nenhuma proposta de encaminhamento a respeito desse assunto e considera-se a determinação em cumprimento (item 114 deste relatório) .
142. Em relação ao item 1.8.2 do Acórdão 1788/2016-TCU-Plenário, verificou-se que a determinação não foi cumprida, conforme análise e encaminhamento realizados no subitem 1.8.1.1.1 do Acórdão 1788/2016-TCU-Plenário, pois são assuntos coincidentes com prazos estabelecidos diferentes, descumprimento que ensejará proposta de multa para o Secretário da extinta Secretaria de Atenção à Saúde, para o Secretário de Atenção Especializada à Saúde, para os Diretores do extinto Departamento de Gestão Hospitalar, para o Superintendente Estadual do Ministério da Saúde no Rio de Janeiro e para os diretores gerais do Hospital Federal Cardoso Fontes (item 121 deste relatório) .
143. Quanto ao item 1.8.3 do Acórdão 1788/2016-TCU-Plenário, contatou-se, após aproximadamente quatro anos da deliberação do TCU, que o processo de descontos dos pagamentos realizados em duplicidade está sobrestado, demonstrando o descumprimento da determinação, fato motivador para proposta de encaminhamento de multa ao diretor geral do Hospital Federal dos Servidores do Estado e de fixação de prazo no sentido de que seja efetuada definitivamente os mencionados descontos determinados (item 126 deste relatório) .
144. É importante esclarecer que não será apresentada proposta de encaminhamento para a recomendação do item 1.8.4 do Acórdão 1788/2016-TCU-Plenário, haja vista a discricionariedade do gestor para observar os termos da deliberação. Além disso, considera-se que não há necessidade em continuar com o monitoramento da deliberação, consoante o disposto no art. 17, § 3º, 'b', da Resolução TCU 315/2020 (item 132 deste relatório) .
145. Por fim, acrescenta-se que será proposto a restituição dos presentes autos para a SecexSaúde, com objetivo de apensar esse monitoramento a um novo processo de monitoramento a ser autuado, que tratará especificamente do cumprimento dos itens 1.8.1.1.1, 1.8.1.1.2, 1.8.2, 1.8.3 do Acórdão 1788/2016-TCU-Plenário, apesar da vedação de monitoramento em processo distinto do original, nos termos do art. 4º, §3, inciso IV, Portaria-Segecex nº 9, de 14 de maio de 2020, com redação dada pela Portaria-Segecex nº 12, de 5 de agosto de 2020. Tal autuação se mostra necessária para iniciar um novo ciclo de verificação das determinações já monitoradas, conforme precedente encontrado no Acórdão 2816/2020-TCU-Plenário, da relatoria do Ministro André Luiz de Carvalho (itens 92 e 93 deste relatório) .
	Grau de implementação das deliberações - Secretaria de Atenção à Saúde/ Secretaria de Atenção Especializada à Saúde

	Deliberação
	Cumprida ou Implementada
	Em cumprimento ou Em implementação
	Parcialmente cumprida ou Parcialmente implementada
	Não cumprida ou Não implementada
	Não aplicável

	Item 1.8.1.1.1 do Acórdão 1788/2016-TCU-Plenário
					X

	Item 1.8.1.1.2 do Acórdão 1788/2016-TCU-Plenário
					X

	Item 1.8.1.2 do Acórdão 1788/2016-TCU-Plenário
					X

	Item 1.8.2 do Acórdão 1788/2016-TCU-Plenário
				X
	
	Item 1.8.3 do Acórdão 1788/2016-TCU-Plenário
					X

	Item 1.8.4 do Acórdão 1788/2016-TCU-Plenário
					X

	Quantidade
				1
	5

	Percentual
				16,67%
	83,33%

	Grau de implementação das deliberações - Departamento de Gestão Hospitalar/Superintendência Estadual do Ministério da Saúde no RJ

	Deliberação
	Cumprida ou Implementada
	Em cumprimento ou Em implementação
	Parcialmente cumprida ou Parcialmente implementada
	Não cumprida ou Não implementada
	Não aplicável

	Item 1.8.1.1.1 do Acórdão 1788/2016-TCU-Plenário
				X
	
	Item 1.8.1.1.2 do Acórdão 1788/2016-TCU-Plenário
		X
			
	Item 1.8.1.2 do Acórdão 1788/2016-TCU-Plenário
		X
			
	Item 1.8.2 do Acórdão 1788/2016-TCU-Plenário
				X
	
	Item 1.8.3 do Acórdão 1788/2016-TCU-Plenário
					X

	Item 1.8.4 do Acórdão 1788/2016-TCU-Plenário
					X

	Quantidade
		2
		2
	2

	Percentual
		33,33%
		33,33%
	33,33%

	Grau de implementação das deliberações - Hospital Federal da Lagoa

	Deliberação
	Cumprida ou Implementada
	Em cumprimento ou Em implementação
	Parcialmente cumprida ou Parcialmente implementada
	Não cumprida ou Não implementada
	Não aplicável

	Item 1.8.1.1.1 do Acórdão 1788/2016-TCU-Plenário
					X

	Item 1.8.1.1.2 do Acórdão 1788/2016-TCU-Plenário
	X
				
	Item 1.8.1.2 do Acórdão 1788/2016-TCU-Plenário
		X
			
	Item 1.8.2 do Acórdão 1788/2016-TCU-Plenário
					X

	Item 1.8.3 do Acórdão 1788/2016-TCU-Plenário
					X

	Item 1.8.4 do Acórdão 1788/2016-TCU-Plenário
					X

	Quantidade
	1
	1
			4

	Percentual
	16,67%
	16,67%
			66,67%

	Grau de implementação das deliberações - Hospital Federal de Ipanema

	Deliberação
	Cumprida ou Implementada
	Em cumprimento ou Em implementação
	Parcialmente cumprida ou Parcialmente implementada
	Não cumprida ou Não implementada
	Não aplicável

	Item 1.8.1.1.1 do Acórdão 1788/2016-TCU-Plenário
					X

	Item 1.8.1.1.2 do Acórdão 1788/2016-TCU-Plenário
	X
				
	Item 1.8.1.2 do Acórdão 1788/2016-TCU-Plenário
		X
			
	Item 1.8.2 do Acórdão 1788/2016-TCU-Plenário
					X

	Item 1.8.3 do Acórdão 1788/2016-TCU-Plenário
					X

	Item 1.8.4 do Acórdão 1788/2016-TCU-Plenário
					X

	Quantidade
	1
	1
			4

	Percentual
	16,67%
	16,67%
			66,67%

	Grau de implementação das deliberações - Hospital Federal dos Servidores do Estado

	Deliberação
	Cumprida ou Implementada
	Em cumprimento ou Em implementação
	Parcialmente cumprida ou Parcialmente implementada
	Não cumprida ou Não implementada
	Não aplicável

	Item 1.8.1.1.1 do Acórdão 1788/2016-TCU-Plenário
					X

	Item 1.8.1.1.2 do Acórdão 1788/2016-TCU-Plenário
	X
				
	Item 1.8.1.2 do Acórdão 1788/2016-TCU-Plenário
		X
			
	Item 1.8.2 do Acórdão 1788/2016-TCU-Plenário
					X

	Item 1.8.3 do Acórdão 1788/2016-TCU-Plenário
				X
	
	Item 1.8.4 do Acórdão 1788/2016-TCU-Plenário
					X

	Quantidade
	1
	1
		1
	3

	Percentual
	16,67%
	16,67%
		16,67%
	50%

	Grau de implementação das deliberações - Hospital Federal de Bonsucesso

	Deliberação
	Cumprida ou Implementada
	Em cumprimento ou Em implementação
	Parcialmente cumprida ou Parcialmente implementada
	Não cumprida ou Não implementada
	Não aplicável

	Item 1.8.1.1.1 do Acórdão 1788/2016-TCU-Plenário
				X
	
	Item 1.8.1.1.2 do Acórdão 1788/2016-TCU-Plenário
	X
				
	Item 1.8.1.2 do Acórdão 1788/2016-TCU-Plenário
		X
			
	Item 1.8.2 do Acórdão 1788/2016-TCU-Plenário
					X

	Item 1.8.3 do Acórdão 1788/2016-TCU-Plenário
					X

	Item 1.8.4 do Acórdão 1788/2016-TCU-Plenário
					X

	Quantidade
	1
	1
		1
	3

	Percentual
	16,67%
	16,67%
		16,67%
	50%

	Grau de implementação das deliberações - Hospital Federal do Andaraí

	Deliberação
	Cumprida ou Implementada
	Em cumprimento ou Em implementação
	Parcialmente cumprida ou Parcialmente implementada
	Não cumprida ou Não implementada
	Não aplicável

	Item 1.8.1.1.1 do Acórdão 1788/2016-TCU-Plenário
				X
	
	Item 1.8.1.1.2 do Acórdão 1788/2016-TCU-Plenário
	X
				
	Item 1.8.1.2 do Acórdão 1788/2016-TCU-Plenário
		X
			
	Item 1.8.2 do Acórdão 1788/2016-TCU-Plenário
					X

	Item 1.8.3 do Acórdão 1788/2016-TCU-Plenário
					X

	Item 1.8.4 do Acórdão 1788/2016-TCU-Plenário
					X

	Quantidade
	1
	1
		1
	3

	Percentual
	16,67%
	16,67%
		16,67%
	50%

	Grau de implementação das deliberações - Hospital Federal Cardoso Fontes

	Deliberação
	Cumprida ou Implementada
	Em cumprimento ou Em implementação
	Parcialmente cumprida ou Parcialmente implementada
	Não cumprida ou Não implementada
	Não aplicável

	Item 1.8.1.1.1 do Acórdão 1788/2016-TCU-Plenário
				X
	
	Item 1.8.1.1.2 do Acórdão 1788/2016-TCU-Plenário
	X
				
	Item 1.8.1.2 do Acórdão 1788/2016-TCU-Plenário
		X
			
	Item 1.8.2 do Acórdão 1788/2016-TCU-Plenário
				X
	
	Item 1.8.3 do Acórdão 1788/2016-TCU-Plenário
					X

	Item 1.8.4 do Acórdão 1788/2016-TCU-Plenário
					X

	Quantidade
	1
	1
		2
	2

	Percentual
	16,67%
	16,67%
		33,33%
	33,33%

PROPOSTA DE ENCAMINHAMENTO
146. Ante o exposto, submetem-se os autos à consideração superior, para posterior encaminhamento à Exmo. Sr. Ministro Relator Bruno Dantas, propondo a este Tribunal:
I)  considerar em cumprimento com prazo expirado as determinações constantes dos subitens 1.8.1.1.2 e 1.8.1.2 do Acórdão 1788/2016-TCU-Plenário (itens 103 e 114 deste relatório) ;
II)  considerar não cumpridas as determinações constante subitem 1.8.1.1.1, 1.8.2, 1.8.3 do Acórdão 1788/2016-TCU-Plenário (itens 88, 121 e 126 deste relatório) ;
III)  com fundamento no art. art. 58, inciso IV e §1º, da Lei 8.443/1992 c/c art. 268, inciso VII e § 3º, do RI/TCU, aplicar multa ao Sr. Alessandro Magno Coutinho (CPF XXX.161.397-XX) , Diretor do Departamento de Gestão Hospitalar, no período de 30/11/2017 até 3/1/2019, Sr. Jair Vinícius Ramos da Veiga (CPF XXX.371.136-XX) , Diretor do Departamento de Gestão Hospitalar, no período de 30/6/2016 até 9/5/2017, Sr. George da Silva Divério (CPF XXX.108.967-XX) , Superintendente Estadual do Ministério da Saúde no Rio de Janeiro, no período de 4/9/2020 até a presente data, Sra. Cristiane Rose Jourdan Gomes (CPF XXX.689.957-XX) , Diretora Geral do Hospital Federal de Bonsucesso, no período de 19/8/2019 até 25/8/2020, Sr. Paulo Roberto Cotrim de Souza (CPF XXX.247.937-XX) , Diretor Geral do Hospital Federal de Bonsucesso, no período de 28/1/2019 até 19/8/2019, Sra. Luana Camargo da Silva  (CPF XXX.942.787-XX) , Diretora Geral do Hospital Federal de Bonsucesso, no período de 6/3/2018 até 28/1/2019, Sr. Gilson Max Freitas de Araújo (CPF XXX.146.767-XX) , Diretor Geral do Hospital Federal de Bonsucesso, no período de 30/6/2017 até 6/3/2018, Sra. Lucia Bensiman da Silva (CPF XXX.747.047-XX) , Diretora Geral do Hospital Federal de Bonsucesso, no período de 29/12/2016 até 30/6/2017, Sr. Luis Fernando D'Alincourt Capotorto (CPF XXX.008.557-XX) , Diretor Geral do Hospital Federal do Andaraí, no período de 24/8/2020 até a presente data, Sr. Eduardo Lopes Moura  (CPF XXX.903.087-XX) , Diretor Geral do Hospital Federal do Andaraí, no período de 31/7/2019 até 24/8/2020, Sra. Maria Lúcia Feitosa Goulart da Silveira (CPF XXX.690.007-XX) , Diretora Geral do Hospital Federal do Andaraí, no período de 21/10/2016 até 31/7/2019, Sra. Ana Paula Fernandes da Silva (CPF XXX.021.597-XX) , Diretora Geral do Hospital Federal Cardoso Fontes, no período de 27/3/2017 até a presente data, Sr. Raymond Jabra Jacoub (CPF XXX.961.077-XX) , Diretor Geral do Hospital Federal Cardoso Fontes, no período de 16/9/2016 até 27/3/2017, por descumprirem determinação deste Tribunal exarada por meio do 1.8.1.1.1 do Acórdão 1788/2016-TCU-Plenário, de 13/7/2016, devidamente comunicada, por intermédio dos Ofícios constantes nas peças 6, 8, 10, 15 e 42 (item 88 deste relatório) ;
IV)  com fundamento no art. art. 58, inciso IV e §1º, da Lei 8.443/1992 c/c art. 268, inciso VII e § 3º, do RI/TCU, aplicar multa ao Sr. Francisco de Assis Figueiredo (CPF XXX.088.386-XX) , Secretário de Atenção à Saúde, no período de 28/6/2016 até 12/5/2020, Sr. Luiz Otávio Franco Duarte (CPF XXX.680.898-XX) , Secretário de Atenção Especializada à Saúde, no período de 27/5/2020 até os dias atuais, por descumprirem determinação deste Tribunal exarada por meio do 1.8.2 do Acórdão 1788/2016-TCU-Plenário, de 13/7/2016, devidamente comunicada, por intermédio dos Ofícios constantes na peça 17 (itens 121 e 122 deste relatório) ;
V)  com fundamento no art. 58, §1º, da Lei 8.443/1992 c/c art. 268, inciso VII e § 3º, do RI/TCU, aplicar multa ao Sr. Benito Accetta (CPF XXX.090.137-XX) , Diretor Geral do Hospital Federal Servidores do Estado, no período 24/8/2020 até a presente data, Sra. Selene Maria Rendeiro Bezerra (CPF XXX.290.892-XX) , Diretora Geral do Hospital Federal Servidores do Estado, no período de 22/1/2020 até 24/8/2020, Sr. Wladimir Cortezzi (CPF XXX.618.507-XX) , Diretor Geral do Hospital Federal dos Servidores do Estado, no período de 26/12/2018 até 22/1/2020, Sr. Alexandre de Castro do Amaral (CPF XXX.351.797-XX) , Diretor Geral do Hospital Federal dos Servidores do Estado, no período de 13/12/2016 até 26/12/2018, por descumprir determinação deste Tribunal exarada por meio do 1.8.3 do Acórdão 1788/2016-TCU-Plenário, de 13/7/2016, devidamente comunicada, por intermédio dos Ofícios constantes nas peças 12 (item 126 deste relatório) ; 
VI)  fixar novo e improrrogável prazo de trinta dias para o completo atendimento dos referidos itens (1.8.1.1.1 e 1.8.2) pela Secretaria de Atenção Especializada à Saúde, pela Superintendência Estadual do Ministério da Saúde no Rio de Janeiro, pelo Hospital Federal do Andaraí, pelo Hospital Federal de Bonsucesso e pelo  Hospital Federal Cardoso Fontes, destacando-se que o descumprimento, no prazo fixado, de decisão desta Corte, salvo motivo justificado, poderá ensejar a aplicação de multa fundamentada no §1º do art. 58 da Lei 8.443/1992, c/c o inciso VII do art. 268 do Regimento Interno do TCU, a qual prescinde de prévia audiência, nos termos do § 3º do mencionado art. 268 (itens 91 e 123 deste relatório) ;
VII)  fixar novo e improrrogável prazo de trinta dias para o completo atendimento do referido item (1.8.3) pelo Hospital Federal dos Servidores do Estado, destacando-se que o descumprimento, no prazo fixado, de decisão desta Corte, salvo motivo justificado, poderá ensejar a aplicação de multa fundamentada no §1º do art. 58 da Lei 8.443/1992, c/c o inciso VII do art. 268 do Regimento Interno do TCU, a qual prescinde de prévia audiência, nos termos do § 3º do mencionado art. 268 (item 128 deste relatório) ; 
VIII)  indeferir o pedido de prorrogação de prazo formulado pela Superintendência Estadual do Ministério da Saúde no Rio de Janeiro (peça 78) para o cumprimento dos subitem 1.8.1.1.2 do Acórdão 1788/2016-TCU-Plenário  (peça 1) , considerando que, além do pedido ser intempestivo, a informação não entregue, durante o monitoramento, não trará prejuízo imediatos ao jurisdicionado, pois foi concluído que o subitem está em cumprimento de acordo com o relatório de auditoria (itens 18 e 103) ; e
IX)  restituir os autos à SecexSaúde para o prosseguimento do monitoramento, com a autuação do novo processo de monitoramento sobre o cumprimento dos itens 1.8.1.1.1, 1.8.1.1.2, 1.8.2, 1.8.3 do Acórdão 1788/2016-TCU-Plenário, promovendo o apensamento definitivo do presente TC Processo 027.334/2016-3 a esse novo processo de monitoramento.
[Constam no original as seguintes tabelas (peça 82, p. 26-53) : Matriz de Responsabilização; ANEXO I- Obras identificadas na auditoria (paralisadas e em andamento) ;  ANEXO II - Riscos identificados na auditoria;  ANEXO III - Situação das habilitações identificada na auditoria; ANEXO IV -Serviços com produção nos HFRJ em processo de habilitação; ANEXO V - Obras identificadas no monitoramento (paralisadas e em andamento) , conforme resposta da SEMS (peça 67, p. 91-94) ]"
É o relatório.

não há.

Não atuou.

MONITORAMENTO DAS DELIBERAÇÕES DO ACÓRDÃO 1.788/2016-TCU-PLENÁRIO, LEVANTAMENTO COM OBJETIVO DE CONHECER E MAPEAR AS ETAPAS DO PROCESSO DE PLANEJAMENTO DA IMPLEMENTAÇÃO DAS ADEQUAÇÕES DAS INSTALAÇÕES DOS HOSPITAIS FEDERAIS NO RIO DE JANEIRO. DUAS DETERMINAÇÕES EM CUMPRIMENTO. TRÊS DETERMINAÇÕES NÃO CUMPRIDAS. RECOMENDAÇÃO NÃO ATENDIDA. FIXAÇÃO DE NOVO PRAZO PARA CUMPRIMENTO. DILIGÊNCIA. CONTINUAR O MONITORAMENTO.

MONITORAMENTO (MON)

Secretaria de Controle Externo da Saúde (SecexSaúde).

Trata-se de monitoramento instaurado para verificar o cumprimento de determinações e recomendação dirigidas à extinta Secretaria de Atenção à Saúde (SAS) do Ministério da Saúde, atual Secretaria de Atenção Especializada à Saúde (SAES) , ao extinto Departamento de Gestão Hospitalar do Ministério da Saúde no Rio de Janeiro (DGH) , com competências assumidas pela Superintendência Estadual do Ministério da Saúde no Rio de Janeiro (SEMS) , e aos  Hospitais Federais da Lagoa (HFL) , de Ipanema (HFI) , Cardoso Fontes (HFCF) , de Bonsucesso (HFB) , do Andaraí (HFA) e dos Servidores do Estado (HFSE) , por meio do Acórdão 1788/2016-TCU-Plenário.
Referida decisão foi prolatada em processo de levantamento que teve por objetivo conhecer e mapear as etapas do processo de planejamento da implementação das adequações das instalações dos hospitais federais vinculados ao Ministério da Saúde, localizados no Estado do Rio de Janeiro.
Para efetivar o monitoramento das deliberações emitidas, a SecexSaúde promoveu diligências aos jurisdicionados, com o apoio da Sec-RJ, para solicitar informações sobre o cumprimento de cada uma delas. Em resposta foi apresentado grande número de documentos, muitos dos quais inservíveis.
Os planos de ação para o cumprimento dos itens 1.8.1.1.1 e 1.8.2 do acórdão, atinentes ao saneamento de obras paralisadas, foram apresentados em dois momentos, 23/6/2017 (peça 23, p. 13-17) e 7/12/2020 (peça 67, p. 1, 91-94 e 98) . Entretanto não foram aceitos pela unidade instrutora na medida em que não informam os responsáveis pelas ações a serem adotadas e o cronograma para a implantação das ações, não obstante tais requisitos tenham sido objetivamente mencionados no acórdão monitorado.
O item 1.8.1.1.2 da determinação, que trata do plano de ação alusivo às medidas mitigadoras dos riscos identificados no levantamento realizado pelo TCU, foi considerado cumprido pelos hospitais federais e em cumprimento com prazo expirado por parte da Superintendência Estadual do Ministério da Saúde no Rio de Janeiro.
Acerca do item 1.8.1.2, referente às habilitações dos serviços com produção nos hospitais federais do Rio de Janeiro, a unidade especializada considerou a determinação em cumprimento, sem a necessidade de continuar o monitoramento a respeito, porque a falta de tempestividade no processo de habilitação não traria prejuízo para o atendimento realizado pelo Sistema Único de Saúde.
Quanto ao item 1.8.3, que determinou ao Hospital Federal dos Servidores do Estado (HFSE) a efetivação de descontos da empresa SM21 Engenharia e Construções Ltda., nas faturas a vencer em contrato de manutenção predial, relativos à taxa de Bonificação e Despesas Indiretas (BDI) paga em duplicidade, a SecexSaúde considerou o dispositivo não cumprido. 
O HFSE realizou os cálculos dos valores pagos a maior e efetuou alguns descontos nos pagamentos. Entretanto, os descontos foram sobrestados em virtude da conciliação extrajudicial identificada pelo NUP 33433.113024/2020-49. Desse modo, a medida foi considerada não cumprida, razão por que a unidade propôs a aplicação de multa aos responsáveis e a fixação de novo prazo para o cumprimento.
No que tange ao item 1.8.4, em que o TCU recomendou o alinhamento das competências da alta administração responsável pela gestão dos hospitais com a estrutura orçamentária existente, conquanto a unidade instrutora tenha verificado o seu não cumprimento, considerou que tais atribuições estão na esfera da competência discricionária do gestor, e deixou de propor encaminhamento para a questão.
Em síntese, portanto, a proposta da unidade instrutora é no sentido de considerar em cumprimento, com prazo expirado, as determinações contidas nos itens 1.8.1.1.2 e 1.8.1.2, não cumpridas as determinações consignadas nos itens 1.8.1.1.1, 1.8.2 e 1.8.3 do acórdão monitorado; e não atendida a recomendação contida no item 1.8.4. 
Pelo não cumprimento das determinações, a unidade propõe a aplicação de multa aos gestores responsáveis que tenham permanecido na função por seis meses ou mais, desde a data da prolação do acórdão até o presente; e a fixação de novo prazo para o atendimento das determinações. Em virtude da grande quantidade de instituições envolvidas, bem como da troca de gestores ao longo do tempo, referida proposta de multa acaba atingindo dezenove responsáveis.
Quanto ao item 1.8.1.1.2, em cumprimento, sugere o prosseguimento do monitoramento sem adoção de qualquer medida neste momento. E em relação aos itens 1.8.1.2 e 1.8.4, defende a não continuidade do monitoramento.
Por fim, propõe o indeferimento do pedido de prorrogação de prazo formulado pela Superintendência Estadual do Ministério da Saúde no Rio de Janeiro (peça 78) para o cumprimento dos subitem 1.8.1.1.2 do Acórdão 1788/2016-TCU-Plenário, justificando, a propósito, que o pedido é intempestivo e que a negativa não causará prejuízo ao postulante, dado que o item da decisão em referência já foi considerado em cumprimento.
Feita a contextualização, passo a decidir.
Manifesto-me parcialmente de acordo com o posicionamento da unidade instrutora. No que diz respeito à aplicação de multa aos gestores pelo descumprimento dos itens 1.8.1.1.1 e 1.8.2, observo que houve tentativa das unidades jurisdicionadas de dar atendimento à decisão. 
Em 23/6/2017, o Departamento de Gestão Hospitalar enviou um plano de ação (peça 23, p. 13-17) . De fato, no plano não constam nem o cronograma de implementação das ações, nem os respectivos responsáveis. 
Após diligência realizada pela SecexSaúde (peça 42) e a realização de videoconferência com servidores do TCU, em 26/11/2020, a Superintendência Estadual do Ministério da Saúde no Rio de Janeiro, que assumiu as atribuições do DGH, apresentou novo quadro situacional, atualizado em 7/12/2020 (peça 67, p. 1, 91-94 e 98) . Este também é omisso em relação à definição de responsáveis pelas ações, porém apresenta avanços em relação ao cronograma de implantação das ações, embora continue inadequado.
A exemplo, na obra "serviços de reforma do Centro de Tratamento de Queimados do HFA", a atividade solucionadora indicada foi a abertura de novo processo, e o cronograma informado é "conclusão da obra em seis meses após o seu reinício". Contudo não é informado qual é a previsão para o "reinício". Assim como neste exemplo, em outras obras também constam indicações semelhantes de prazos, razão por que constato ligeira melhora no nível das respostas fornecidas. 
Não restam dúvidas de que os planos de ação apresentados possuem falhas. A rigor, pelo teor da descrição das atividades solucionadoras, e respectivos cronogramas (quando existem) , não é possível extrair um verdadeiro plano de ação com metas traçadas e que demonstrem um claro e convergente interesse na conclusão das obras. 
Por outro lado, é importante considerar que houve o intento, em alguma medida, das unidades, de apresentar as ações solicitadas. E nesse sentido, é válido reconhecer a complexidade na gestão da infraestrutura das unidades hospitalares caracterizadas pela quantidade de fases e procedimentos para a conclusão das obras, carência de recursos, diversidade de agentes intervenientes, entre outros.
Deve-se considerar também que o envio da primeira versão do plano de ação ocorreu em 23/6/2017 (peça 23) , e a diligência realizada pelo Tribunal, informando, entre outros, que o referido plano não atendia os requisitos da decisão, data de 21/9/2020 (peça 42) . 
Não obstante o relatório da unidade instrutora que precede este voto mencione que a primeira rodada de monitoramento, e, portanto, a detecção das falhas contidas no plano de ação, tenha ocorrido em 4/6/2018 (item 8 do relatório) , naquela oportunidade a proposta de encaminhamento da unidade especializada restringiu-se à realização de diligência ao DGH para esclarecimento da determinação contida no item 1.8.1.1.2, concernente à implementação das medidas mitigadoras dos riscos identificados na auditoria. 
Na oportunidade, não se questionou a respeito dos demais itens em monitoramento porque eles eram objeto de proposta de realização de inspeção por esta Corte, a qual, foi, inclusive, reiterada em nova manifestação da unidade instrutora (peça 37) , em 6/9/2019. Apenas na instrução de peça 40, elaborada em 1º/9/2020, a unidade propôs substituir a inspeção por diligência em virtude da dificuldade de realização da fiscalização durante a pandemia Covid-19. 
Assim, apenas em 22/9/2020 a Superintendência Estadual do Ministério da Saúde no Rio de Janeiro veio a tomar conhecimento da diligência e, portanto, do não atendimento à decisão monitorada (peça 43) . Desse modo, o agravante da reiteração do descumprimento não poderia ser aplicado aos gestores dos períodos anteriores a 22/9/2020.
Em outras palavras, a própria tramitação processual pode ter contribuído para o juízo equivocado dos gestores quanto à adequação do plano de ação encaminhado de modo que entendo não ter restado caracterizado o intuito de descumprir deliberadamente a determinação contida nos itens 1.8.1.1.1 e 1.8.2 do acórdão monitorado. Assim, parece-me de excessivo rigor sancionar os gestores. Adiciono também o custo processual envolvido na aplicação de sanção a dezenove gestores, os possíveis recursos e execuções das cobranças das dívidas.
Vale também considerar o risco de desincentivo que essa medida, adotada de forma ampla e genérica (todos os gestores que ficaram ao menos 6 meses) acarretaria, em um ambiente cuja gestão é naturalmente complexa e que, ao que se verifica, possui elevada rotatividade.
Assim, deixo de multar os responsáveis. Em contrapartida, fixo o prazo de 60 (sessenta) dias para o cumprimento da decisão, tendo em vista que está pendente desde 2016. Na mesma medida, os responsáveis devem ser alertados sobre a possibilidade de imposição de multa por este Tribunal, sem audiência prévia, caso a determinação não seja cumprida. 
Ademais, a determinação contida no item 1.8.1.1.1 deve ser considerada não aplicável aos Hospitais Federais da Lagoa, de Ipanema e dos Servidores do Estado, já que à época da realização do levantamento não foram identificadas obras paralisadas nessas unidades. 
Quanto ao item 1.8.3, referente aos descontos para recomposição dos valores pagos em duplicidade a título de BDI, considero inadequado sancionar os gestores sem antes saber os termos da conciliação extrajudicial tratada no NUP 33433.113024/2020-49, que sobrestou os descontos. Por essa razão, deve ser incluída diligência ao Hospital Federal dos Servidores do Estado para que esclareça o conteúdo de dita conciliação extrajudicial, e, em última análise, justifique comprovadamente a interrupção dos descontos dos valores pagos a mais para a empresa SM21 Engenharia e Construções Ltda. no contrato de manutenção predial. Aproveitando-se da medida saneadora, cabe solicitar ao referido hospital que apresente os documentos de suporte do cálculo dos valores apurados, bem como os comprovantes dos descontos já realizados.
Feitas essas considerações, acolho as demais propostas da unidade instrutora.
Diante do exposto, acolho parcialmente a proposta apresentada pela secretaria especializada e voto por que o Tribunal adote o acórdão que ora submeto à deliberação deste Colegiado. 
TCU, Sala das Sessões, em 28 de abril de 2021.
Ministro BRUNO DANTAS 
Relator